---
title: "1. Análisis del Propio ICA"
output: html_document
date: "2025-11-03"
---

```{r setup, include=FALSE}
knitr::opts_chunk$set(echo = TRUE)
rm(list = ls())
```

1. Preguntas sobre la Calidad del Aire (El ICA)

```{r}
data<-read.csv("data/datos_ica_final_imputado_2015-2025.csv",sep=";",header=TRUE)
```


Pregunta General: ¿Cuál es la distribución general de la calidad del aire en Valencia (2015-2025)? ¿Son más frecuentes los días de buena, moderada o mala calidad del aire (ICA)?
```{r}
# --- 1: Cargar librerías necesarias ---
library(dplyr)
library(ggplot2)

# --- 2: Calcular la distribución ---

# Primero, contamos los días por categoría y calculamos el porcentaje
distribucion_ica <- data %>%
  # Agrupamos por el valor numérico (para ordenar) y la categoría
  group_by(ICA_diario, Categoria_ICA) %>%
  summarise(
    Total_Dias = n(),
    .groups = 'drop'
  ) %>%
  # Calculamos el porcentaje total
  mutate(
    Porcentaje = round((Total_Dias / sum(Total_Dias)) * 100, 2)
  ) %>%
  # Ordenamos por el índice de calidad (1=Buena, 6=Mala)
  arrange(ICA_diario)

# --- 3: Mostrar la tabla de resultados ---
print("--- Distribución General del ICA (2015-2025) ---")
print(distribucion_ica)

# --- 4: Visualizar la distribución ---

# Para que el gráfico se ordene correctamente (de Buena a Mala),
# convertimos Categoria_ICA a un factor ordenado.
distribucion_ica$Categoria_ICA_ordenada <- factor(
  distribucion_ica$Categoria_ICA,
  levels = distribucion_ica$Categoria_ICA
)

ggplot(distribucion_ica, aes(x = Categoria_ICA_ordenada, y = Porcentaje, fill = Categoria_ICA_ordenada)) +
  geom_bar(stat = "identity", show.legend = FALSE) +
  # Añade el texto del porcentaje encima de cada barra
  geom_text(aes(label = paste0(Porcentaje, "%")), vjust = -0.3, size = 3.5) +
  labs(
    title = "Distribución de la Calidad del Aire en Valencia (2015-2025)",
    subtitle = "Basado en datos imputados de 3 estaciones",
    x = "Calidad del Aire (ICA)",
    y = "Porcentaje de Días (%)"
  ) +
  theme_minimal() +
  theme(axis.text.x = element_text(angle = 45, hjust = 1))
```
Basado en la estructura de los datos, la respuesta más probable que obtendrás es:

Los días de calidad del aire "Buena" y "Razonablemente buena" son, con diferencia, los más frecuentes.

Los días con calidad "Regular" serán menos comunes.

Los días de calidad "Desfavorable" o peor ("Muy desfavorable", "Extremadamente desfavorable") serán muy poco frecuentes o incluso inexistentes (0 días) en el conjunto de datos.

En resumen, la calidad general del aire en Valencia, según los datos de estas tres estaciones entre 2015 y 2025, es predominantemente buena.




Pregunta de Tendencia: ¿Ha mejorado o empeorado la calidad del aire (ICA) en la última década? ¿Se observa una tendencia lineal (al alza o a la baja) desde 2015?
```{r}
# --- 2: Calcular el ICA promedio por año ---
# Agrupamos por Año y calculamos la media del valor numérico del ICA
ica_tendencia_anual <- data %>%
  group_by(Año) %>%
  summarise(
    ICA_promedio_anual = mean(ICA_diario, na.rm = TRUE)
  )

print("--- ICA Promedio Anual (2015-2025) ---")
print(ica_tendencia_anual)

# --- 3: Graficar la tendencia lineal ---
ggplot(ica_tendencia_anual, aes(x = Año, y = ICA_promedio_anual)) +
  geom_line(color = "blue", linewidth = 1) + # Línea de los datos reales
  geom_point(color = "blue", size = 2) +    # Puntos de los datos reales
  
  # Esta es la línea de tendencia lineal (método 'lm')
  geom_smooth(method = "lm", se = FALSE, color = "red", linetype = "dashed") +
  
  labs(
    title = "Tendencia de la Calidad del Aire en Valencia (2015-2025)",
    subtitle = "Tendencia lineal (roja) sobre el ICA promedio anual (azul)",
    x = "Año",
    y = "ICA Promedio Anual (1 = Bueno, 6 = Malo)"
  ) +
  theme_minimal() +
  scale_x_continuous(breaks = seq(min(ica_tendencia_anual$Año), max(ica_tendencia_anual$Año), by = 2)) # Ajusta los ejes
```
Línea Roja de Tendencia (Regresión Lineal):

Si la línea roja tiene pendiente negativa (va hacia abajo): Significa que el ICA promedio anual está disminuyendo. Por lo tanto, la calidad del aire ha mejorado en la última década.

Si la línea roja tiene pendiente positiva (va hacia arriba): Significa que el ICA promedio está aumentando. Por lo tanto, la calidad del aire ha empeorado.

Si la línea roja es casi plana: No hay una tendencia lineal significativa de mejora o empeoramiento.


¿Como influyó el periodo de pandemia? 
Esta es una pregunta clásica de análisis de eventos. La hipótesis es que el confinamiento estricto durante la primavera de 2020 (reducción drástica del tráfico y la industria) debería haber resultado en una mejora notable de la calidad del aire.


```{r}

# --- 2: Calcular el ICA promedio para CADA mes ---
ica_temporal_continua <- data %>% 
  filter(as.Date(Fecha)>=2020)%>%
  mutate(
    # Aseguramos que 'Fecha' sea tipo Date 
    Fecha = as.Date(Fecha)) %>%
    filter(
    Fecha >= as.Date("2020-01-01"),
    Fecha <= as.Date("2021-12-31")) %>%
    # 'floor_date' ahora funciona porque 'Fecha' es Date
    mutate(Fecha_Mes = floor_date(Fecha, "month")
  ) %>%
  group_by(Fecha_Mes) %>%
  summarise(
    ICA_promedio_mensual = mean(ICA_diario, na.rm = TRUE)
  ) %>%
  ungroup()

# --- 3: Graficar la serie temporal continua ---
ggplot(ica_temporal_continua, aes(x = Fecha_Mes, y = ICA_promedio_mensual)) +
  geom_line(color = "steelblue", linewidth = 0.8) +
  
  # Resaltamos el periodo de confinamiento estricto
  annotate("rect",
           xmin = as.Date("2020-03-15"),
           xmax = as.Date("2020-06-21"),
           ymin = -Inf, ymax = Inf,
           fill = "red", alpha = 0.2) +
  
  # Texto de confinamiento
  annotate("text",
           x = as.Date("2020-05-01"), 
           y = max(ica_temporal_continua$ICA_promedio_mensual) * 0.95, 
           label = "Confinamiento 2020",
           color = "red",
           fontface = "bold",
           size = 3.5) +
  
  labs(
    title = "Evolución Temporal del ICA Promedio Mensual durante el COVID-19 (2020-2021)",
    x = "Fecha",
    y = "ICA Promedio Mensual (1 = Mejor, 6 = Peor)"
  ) +
  scale_x_date(
      # Ponemos un 'break' cada mes
      date_breaks = "1 month",  
      # FORMATO: %b (Mes abr.) %Y (Año) -> "Ene 2020"
      date_labels = "%b %Y"      
  ) +
  
  theme_minimal() +
  theme(
    # Rotamos las etiquetas del eje X 60 grados en diagonal
    # hjust=1 alinea el final de la etiqueta al 'tick'
    axis.text.x = element_text(angle = 60, hjust = 1) 
  )
```


2. Preguntas de Análisis Espacial 
Objetivo: Entender el factor "dónde".

Pregunta de Localización: ¿Es la contaminación un problema uniforme en toda la ciudad? ¿Qué estaciones de medición (Estacion) registran de forma crónica los peores índices de ICA?
```{r}
# 1. Crear una nueva variable "Buena" vs "Mala" para simplificar
datos_para_grafico <- data %>% 
  mutate(
    Calidad = ifelse(ICA_diario >= 4, "Mala (Cat. 4-6)", "Aceptable (Cat. 1-3)")
  )

# 2. Resumen Numérico (Tabla de Porcentajes)
summary_proporcional <- datos_para_grafico %>%
  count(Estacion, Calidad) %>% # Contar cuántos días "Buenos" y "Malos" por estación
  group_by(Estacion) %>%
  mutate(
    total_dias = sum(n),
    porcentaje = (n / total_dias) * 100
  ) %>%
  # Filtramos solo por los "Malos" para el ranking
  filter(Calidad == "Mala (Cat. 4-6)") %>%
  arrange(desc(porcentaje))

cat("--- Ranking de Estaciones por Porcentaje de Días Malos (Cat 4-6) ---\n")
print(summary_proporcional)


# 3. Gráfico de Barras Apiladas 100% (Proporcional)
ggplot(datos_para_grafico, aes(x = Estacion, fill = Calidad)) +
  # position="fill" crea el gráfico 100% apilado
  geom_bar(position = "fill") + 
  coord_flip() + # Giramos para leer los nombres
  scale_y_continuous(labels = scales::percent) + # Pone el eje X como %
  scale_fill_manual(values = c("Aceptable (Cat. 1-3)" = "green", "Mala (Cat. 4-6)" = "red")) +
  labs(
    title = "Gráfico X: Proporción de Días Malos (Categoría 4-6) por Estación",
    subtitle = "Comparación del porcentaje de días con calidad del aire 'Mala'",
    x = "Estación de Medición",
    y = "Porcentaje del Total de Días",
    fill = "Calidad del Aire"
  ) +
  theme_minimal()
```
```{r}
ica_por_estacion <- data %>% 
  mutate(
    Fecha = as.Date(Fecha) # Aseguramos que 'Fecha' sea tipo Date
  ) %>%
  mutate(
    Fecha_Mes = floor_date(Fecha, "year")
  ) %>%
  group_by(Fecha_Mes, Estacion) %>% 
  summarise(
    ICA_promedio_mensual = mean(ICA_diario) 
  ) %>%
  ungroup() 
  

ggplot(ica_por_estacion, 
       aes(x = Fecha_Mes, 
           y = ICA_promedio_mensual, 
           color = Estacion, 
           group = Estacion)) +
  geom_line(linewidth = 0.8) +
  labs(
    title = "ICA Promedio Mensual por Estación",
    x = "Mes",
    y = "ICA Promedio Mensual (Categoría 1-6)",
    color = "Estación"
  ) +
  theme_minimal()
```


Pregunta de Interacción (Espacio-Tiempo): ¿Tienen todas las estaciones de medición el mismo patrón estacional? (Por ejemplo, ¿sufren todas del mismo contaminante en la misma época, o el centro sufre más de NO2 en invierno mientras la periferia sufre de O3 en verano?)
```{r}
library(lubridate)

datos_estacionales <- data %>%
  mutate(
    mes = month(Fecha, label = TRUE, abbr = TRUE) # "ene", "feb", "mar"...
  )

# --- 2: Calcular el promedio mensual para CADA contaminante y CADA estación ---
perfiles_estacionales <- datos_estacionales %>%
  group_by(Estacion, mes) %>%
  summarise(
    # Usamos los datos imputados
    NO2_promedio = mean(NO2, na.rm = TRUE),
    O3_promedio = mean(O3, na.rm = TRUE)
  ) %>%
  ungroup()

# --- 3: GRÁFICO 1 - Perfil Estacional de NO2 (Tráfico) ---
ggplot(perfiles_estacionales, 
       # aes(group=1) es necesario porque 'mes' es un factor
       aes(x = mes, y = NO2_promedio, group = 1)) +
  geom_line(color = "darkred", linewidth = 1) +
  geom_point(color = "darkred") +
  # --- La Magia: un gráfico para cada estación ---
  facet_wrap(~ Estacion, ncol = 2) + 
  labs(
    title = "Gráfico X: Perfil Estacional de NO2 (Tráfico) por Estación",
    subtitle = "Media de NO2 (µg/m³) a lo largo del año",
    x = "Mes del Año",
    y = "NO2 Promedio (µg/m³)"
  ) +
  theme_minimal() +
  theme(axis.text.x = element_text(angle = 45, hjust = 1))

# --- 4: GRÁFICO 2 - Perfil Estacional de O3 (Ozono) ---
ggplot(perfiles_estacionales, 
       aes(x = mes, y = O3_promedio, group = 1)) +
  geom_line(color = "blue", linewidth = 1) +
  geom_point(color = "blue") +
  # --- La Magia: un gráfico para cada estación ---
  facet_wrap(~ Estacion, ncol = 2) + 
  labs(
    title = "Gráfico Y: Perfil Estacional de O3 (Ozono) por Estación",
    subtitle = "Media de O3_imp (µg/m³) a lo largo del año",
    x = "Mes del Año",
    y = "O3 Promedio (µg/m³)"
  ) +
  theme_minimal() +
  theme(axis.text.x = element_text(angle = 45, hjust = 1))
```

```{r}
datos_estacionales_anuales <- data %>%
  mutate(
    mes = month(Fecha, label = TRUE, abbr = TRUE), # "ene", "feb"...
    # Creamos 'anio' y lo convertimos a factor para que ggplot
    # lo trate como una categoría (un color para cada año)
    anio = as.factor(year(Fecha)) 
  )

# --- 2: Calcular el promedio mensual PARA CADA AÑO y CADA ESTACIÓN ---
perfiles_anuales <- datos_estacionales_anuales %>%
  group_by(Estacion, anio, mes) %>%
  summarise(
    # Usamos los datos imputados (_imp)
    NO2_promedio_mensual = mean(NO2, na.rm = TRUE),
    O3_promedio_mensual = mean(O3, na.rm = TRUE),
    .groups = 'drop' 
  ) %>%
  ungroup()

# --- 3: GRÁFICO 1 - Perfil Estacional de NO2 (Tráfico) por Año ---
ggplot(perfiles_anuales, 
       # aes(group=anio) es clave para conectar los meses del mismo año
       aes(x = mes, y = NO2_promedio_mensual, color = anio, group = anio)) +
  geom_line(linewidth = 0.7, alpha = 0.8) + # 'alpha' ayuda si hay muchas líneas
  # geom_point() (lo quito porque con tantos años puede ensuciar el gráfico)
  
  # --- La Magia: un gráfico para cada estación ---
  facet_wrap(~ Estacion, ncol = 2, scales = "free_y") + # 'scales="free_y"' permite que cada gráfico tenga su propio eje Y
  labs(
    title = "Gráfico X: Perfil Estacional de NO2 por Año y Estación",
    subtitle = "Cada línea representa un año diferente (2015-2025)",
    x = "Mes del Año",
    y = "NO2 Promedio Mensual (µg/m³)",
    color = "Año" # Título de la leyenda
  ) +
  theme_minimal() +
  theme(axis.text.x = element_text(angle = 90, vjust = 0.5)) # 90 grados para meses

# --- 4: GRÁFICO 2 - Perfil Estacional de O3 (Ozono) por Año ---
ggplot(perfiles_anuales, 
       aes(x = mes, y = O3_promedio_mensual, color = anio, group = anio)) +
  geom_line(linewidth = 0.7, alpha = 0.8) +
  
  # --- La Magia: un gráfico para cada estación ---
  facet_wrap(~ Estacion, ncol = 2, scales = "free_y") + 
  labs(
    title = "Gráfico Y: Perfil Estacional de O3 por Año y Estación",
    subtitle = "Cada línea representa un año diferente (2015-2025)",
    x = "Mes del Año",
    y = "O3 Promedio Mensual (µg/m³)",
    color = "Año"
  ) +
  theme_minimal() +
  theme(axis.text.x = element_text(angle = 90, vjust = 0.5))
```


1. Gráfico X (Perfil de NO2)
Qué buscar (Hipótesis): El NO2 viene del tráfico y las calefacciones. Empeora cuando hace frío y no hay viento (inversión térmica).

Patrón esperado: Verás un gráfico en forma de "U" o "V".

Picos (Alto NO2): En meses de invierno (Nov, Dic, Ene, Feb).

Valles (Bajo NO2): En meses de verano (Jun, Jul, Ago).

Respuesta (Espacio): Compara los mini-gráficos. Las estaciones de tráfico (Pista de Silla) deberían tener picos mucho más altos en invierno que una estación de fondo (Viveros).

2. Gráfico Y (Perfil de O3)
Qué buscar (Hipótesis): El O3 (Ozono) es un contaminante secundario. No sale de los tubos de escape, se crea en el aire cuando el NOx (del tráfico) reacciona con la luz solar y el calor.

Patrón esperado: Verás un gráfico en forma de "A" o "montaña" (¡Exactamente lo opuesto al NO2!).

Picos (Alto O3): En meses de verano (Jun, Jul, Ago).

Valles (Bajo O3): En meses de invierno (Nov, Dic, Ene).

Respuesta (Espacio): ¡Aquí está la paradoja! Es posible que la estación del "parque" (Viveros, si la analizaras) tuviera picos de O3 en verano tan altos o incluso más que las de tráfico, porque el NOx del tráfico se "come" el ozono, mientras que en el parque solo se acumula. Compara tus estaciones: ¿tienen todas el pico de O3 en verano?





3. Preguntas de Análisis Temporal (Tu variable Fecha)
Objetivo: Entender el factor "cuándo".

Pregunta Estacional (Clima): ¿Existe un patrón estacional claro? ¿En qué meses o estaciones del año se registran sistemáticamente los peores (y mejores) índices de ICA?

Para responder a esta pregunta, necesitamos agrupar todos los datos por mes (todos los eneros juntos, todos los febreros juntos, etc.) y calcular el ICA promedio para cada mes. Esto nos mostrará el patrón estacional.

```{r}
# --- 1: Cargar librerías necesarias ---
library(dplyr)
library(ggplot2)
library(lubridate) # Para month() y as.Date()

datos_analisis <- data %>%
  mutate(
    Fecha = as.Date(Fecha),
    # Extraemos el Mes (label=TRUE nos da "Ene", "Feb"...)
    Mes = month(Fecha, label = TRUE, abbr = FALSE)
  )

# --- 3: Calcular el ICA promedio por Mes Y Estación ---
ica_estacional_comparativo <- datos_analisis %>%
  group_by(Estacion, Mes) %>%
  summarise(
    ICA_promedio_mensual = mean(ICA_diario, na.rm = TRUE),
    .groups = 'drop'
  )

# --- 4: Calcular el ICA promedio por Mes (GENERAL) ---
ica_estacional_general <- ica_estacional_comparativo %>%
  group_by(Mes) %>%
  summarise(
    ICA_promedio_general = mean(ICA_promedio_mensual, na.rm = TRUE),
    .groups = 'drop'
  )

# --- 5: RESPUESTA A: Pregunta Estacional (Clima) ---
print("--- Patrón Estacional General (Promedio de 5 Estaciones) ---")
print(ica_estacional_general)

mejor_mes <- ica_estacional_general %>% filter(ICA_promedio_general == min(ICA_promedio_general))
peor_mes <- ica_estacional_general %>% filter(ICA_promedio_general == max(ICA_promedio_general))

print("--- Mejor y Peor Mes (General) ---")
print(paste("Mejor Calidad de Aire (ICA más bajo):", mejor_mes$Mes))
print(paste("Peor Calidad de Aire (ICA más alto):", peor_mes$Mes))

# --- 6: RESPUESTA A: Pregunta de Interacción (Espacio-Tiempo) ---
print("--- Gráfico Comparativo por Estación ---")

ggplot(ica_estacional_comparativo, 
       # Mapeamos Estacion al color para ver líneas distintas
       aes(x = Mes, y = ICA_promedio_mensual, group = Estacion, color = Estacion)) +
  
  geom_line(linewidth = 1.1, alpha = 0.7) +
  geom_point(size = 2.5, alpha = 0.7) +
  
  # Añadimos la línea del promedio general (en negro y gruesa)
  geom_line(
    data = ica_estacional_general, 
    aes(x = Mes, y = ICA_promedio_general, group = 1), 
    color = "black", 
    linewidth = 1.5,
    linetype = "dashed"
  ) +
  
  labs(
    title = "Patrón Estacional del ICA (2015-2025)",
    subtitle = "Comparativa de 5 estaciones (líneas de color) vs. Promedio General (línea negra)",
    x = "Mes",
    y = "ICA Promedio",
    color = "Estación" # Etiqueta de la leyenda
  ) +
  theme_minimal() +
  theme(axis.text.x = element_text(angle = 45, hjust = 1))
```

Este gráfico te dará la respuesta completa:Patrón Estacional (Línea Negra discontinua): Te mostrará el patrón climático general de Valencia. Verás si los peores meses son sistemáticamente los de verano (por el $O_3$) y los mejores los de primavera/otoño.Interacción Espacio-Tiempo (Líneas de Colores):Si todas las líneas de colores siguen la misma forma (suben y bajan juntas): Significa que SÍ tienen el mismo patrón estacional, dominado por el clima (ej. el sol en verano afecta a todas).Si las líneas de colores están a diferentes alturas: Muestra qué estaciones están, de media, más contaminadas (líneas más arriba) o más limpias (líneas más abajo).Si las líneas se cruzan o tienen picos diferentes: Significa que NO tienen el mismo patrón. Por ejemplo, una estación urbana (como "Politecnico") podría tener un pico en invierno por $NO_2$ (tráfico) que las otras no tienen, mientras que las del puerto podrían tener picos distintos por $SO_2$ o $PM_{10}$.



Pregunta Diaria (Comportamiento): ¿Existen diferencias en la contaminación (NOx, Ruido) entre los días laborables y los fines de semana?

```{r}
# --- 1: Cargar librerías necesarias ---
library(dplyr)
library(ggplot2)
library(lubridate) # Para wday()
library(tidyr)     # Para pivot_longer()


# --- 2: Crear grupos (Laborable vs. Fin de Semana) ---
datos_dias_semana <- data %>%
  mutate(
    Fecha = as.Date(Fecha),
    # wday() da 1=Dom, 2=Lun... 7=Sáb.
    Dia_Semana = wday(Fecha, label = TRUE, abbr = FALSE),
    
    # Creamos la nueva categoría
    Tipo_Dia = ifelse(
      Dia_Semana %in% c("sábado", "domingo"), 
      "Fin de Semana", 
      "Día Laborable"
    )
  )

# --- 3: Calcular la media por Estación Y Tipo_Dia ---
resumen_contaminacion_dia <- datos_dias_semana %>%
  group_by(Estacion, Tipo_Dia) %>%
  summarise(
    # Calculamos la media de los dos contaminantes clave
    NO2_promedio = mean(NO2, na.rm = TRUE),
    O3_promedio = mean(O3, na.rm = TRUE),
    .groups = 'drop'
  )

print("--- Contaminación Promedio (Laborable vs. Fin de Semana) por Estación ---")
print(resumen_contaminacion_dia)

# --- 4: Graficar la comparación ---
# Usamos pivot_longer para que ggplot pueda graficar NO2 y O3
resumen_grafico <- resumen_contaminacion_dia %>%
  pivot_longer(
    cols = c("NO2_promedio", "O3_promedio"),
    names_to = "Contaminante",
    values_to = "Valor_Promedio"
  )

ggplot(resumen_grafico, 
       # Mapeamos 'Estacion' al eje X
       # Mapeamos 'Tipo_Dia' al color de relleno
       aes(x = Estacion, y = Valor_Promedio, fill = Tipo_Dia)) +
  
  # geom_col(position = "dodge") pone las barras (Laborable/Fin de Semana) 
  # una al lado de la otra para cada estación
  geom_col(position = "dodge") +
  
  # facet_wrap crea dos sub-gráficos, uno para NO2 y otro para O3
  facet_wrap(~ Contaminante, scales = "free_y") +
  
  labs(
    title = "Contaminación: Días Laborables vs. Fin de Semana",
    subtitle = "Comparativa por Estación (2015-2025)",
    x = "Estación",
    y = "Concentración Promedio",
    fill = "Tipo de Día" # Etiqueta de la leyenda
  ) +
  theme_minimal() +
  # Rotamos las etiquetas de las estaciones para que no se solapen
  theme(axis.text.x = element_text(angle = 45, hjust = 1))
```

Este gráfico te dará una visión muy completa:Panel $NO_2$: Verás que todas las estaciones tienen una barra de "Día Laborable" (azul, por ej.) mucho más alta que la de "Fin de Semana" (roja, por ej.). Esto confirma que la reducción del tráfico es un fenómeno generalizado.Magnitud: Podrás ver si la caída del $NO_2$ es más brusca en unas estaciones (probablemente las más céntricas/urbanas) que en otras.Panel $O_3$: Comprobarás si el "efecto fin de semana" (niveles de $O_3$ más altos el fin de semana) se produce en todas las estaciones o solo en algunas.


4. Preguntas Explicativas (Meteorología)
Objetivo: Buscar las causas naturales que influyen en el ICA.

Pregunta (Limpieza): ¿Cuál es el impacto de la meteorología en la "limpieza" del aire? Específicamente, ¿qué correlación existe entre la Velocidad.del.viento y la Precipitacion con una mejora en el ICA?


Pregunta (Creación): ¿Cómo influyen el calor y el sol en la creación de contaminantes secundarios? Específicamente, ¿cuál es la correlación entre la Temperatura y la Radiacion.solar con los niveles de Ozono (O3)?




5. Preguntas Explicativas (Fuentes de Contaminación)
Objetivo: Identificar las posibles fuentes humanas (tráfico, industria).

Pregunta (Huella del Tráfico): ¿Podemos identificar la "huella" del tráfico? ¿Existe una correlación positiva entre los contaminantes primarios asociados al tráfico (como NOx y Benceno C6H6) y la variable Ruido?




