---
title: "Huella de Tráfico"
output: html_document
date: "2025-11-04"
---

#######################################################################################
5. Preguntas Explicativas (Fuentes de Contaminación)
Objetivo: Identificar las posibles fuentes humanas (tráfico, industria).

Pregunta (Huella del Tráfico): ¿Podemos identificar la "huella" del tráfico? ¿Existe una correlación positiva entre los contaminantes primarios asociados al tráfico (como NOx y Benceno C6H6) y la variable Ruido?
#######################################################################################


En la huella de tráfico sobre la calidad del aire intervienen diversos factores. 

¿Hay una correlación positiva entre Ruido y NO₂ o PM₂.₅?

Hipótesis: a mayor ruido (más tráfico), mayor concentración de contaminantes primarios.

¿Hay diferencias entre días laborables y fines de semana?

Hipótesis: los días laborales presentan más contaminación asociada al tráfico.

¿A qué horas del día se observan picos de NO₂ o Ruido?

Hipótesis: picos en las horas punta (8–9h y 18–20h).

¿O₃ está negativamente correlacionado con NO₂?

Por reacciones químicas (el NO destruye O₃).

```{r setup, include=FALSE}
knitr::opts_chunk$set(echo = TRUE)
rm(list = ls())
```

```{r}
data<-read.csv("data/datos_meteorologicos_combinados.csv",header=TRUE)
```

```{r}
eliminar <- c(Dia.de.la.semana, Dia.del.mes,)
```

Contaminación por tráfico
Producidos por la combustión de motores, desgaste de frenos y neumáticos, y re-suspensión de polvo.

Gases -> NO, NO2, NOx, CO, C6H6, C7H8, C8H10
NOx y CO son los marcadores más claros de tráfico. Los COVs (benceno, tolueno, xileno) también.


Partículas -> PM1, PM2.5, PM10
Emitidas y levantadas por el tráfico.

Indicadores indirectos -> Ruido


```{r}

library(ggcorrplot)
library(ggplot2)


trafico_vars <- c("Fecha", "NO", "NO2", "NOx", "CO", "C6H6", "C7H8", "C8H10", "PM1", "PM2.5", "PM10", "Ruido")
trafico_df <- data[, trafico_vars]

# Correlación entre ruido y contaminantes

cor_matrix_pearson <- cor(trafico_df[, -1], use = "pairwise.complete.obs", method="pearson")
cor_matrix_spearman <- cor(trafico_df[, -1], use = "pairwise.complete.obs", method="spearman")

print("Pearson")
print(cor_matrix_pearson)
print("Spearman")
print(cor_matrix_spearman)

ggcorrplot(cor_matrix_pearson, lab = TRUE, title = "Correlaciones entre variables de tráfico (Pearson)")
ggcorrplot(cor_matrix_spearman, lab = TRUE, title = "Correlaciones entre variables de tráfico (Spearman)")


```
Los óxidos de nitrógeno (NO, NO₂ y NOx) presentan altas correlaciones entre sí tanto en Pearson como en Spearman, con valores superiores a 0.9.
Esto refleja su origen común: la combustión en motores de vehículos.
De hecho, el NO y el NO₂ forman parte del mismo ciclo químico atmosférico (NO se oxida a NO₂ en presencia de oxígeno y ozono).

El CO (monóxido de carbono) también muestra correlaciones positivas moderadas con los óxidos de nitrógeno (entre 0.48 y 0.62), lo que sugiere que ambos proceden de procesos de combustión incompleta de carburantes fósiles.
Esta relación refuerza la idea de que el tráfico es una de las fuentes dominantes de estos contaminantes en entornos urbanos.

En cuanto a los compuestos orgánicos volátiles (COVs) —benceno (C₆H₆), tolueno (C₇H₈) y xileno (C₈H₁₀)—, sus correlaciones entre sí son muy altas (0.6–0.8), tanto en Pearson como en Spearman.
Estos compuestos suelen originarse por evaporación de combustibles, disolventes y procesos industriales relacionados con el tráfico o actividades químicas.
Su fuerte interdependencia indica una fuente común o coincidente (vehículos, estaciones de servicio, zonas industriales cercanas, etc.).

El ruido presenta correlaciones positivas pero debilitadas con la mayoría de los contaminantes del tráfico:

Pearson: Ruido–NOx ≈ 0.21; Ruido–CO ≈ 0.23

Spearman: Ruido–NOx ≈ 0.32; Ruido–CO ≈ 0.41; Ruido–NO ≈ 0.33

Aunque las correlaciones no son elevadas, sí son estadísticamente consistentes y positivas en ambas métricas, lo que indica que:
A medida que aumenta la concentración de contaminantes típicos del tráfico, también aumenta el nivel de ruido ambiental.

Este patrón es coherente con la hipótesis de la “huella del tráfico”:
los días o periodos con mayor intensidad de vehículos no solo elevan los niveles de NOx y CO, sino también los niveles de ruido por la circulación misma.

Por el contrario, el ruido muestra correlaciones muy bajas o negativas con los compuestos aromáticos (C₆H₆, C₇H₈, C₈H₁₀), lo que sugiere que estos COVs no están directamente relacionados con el tráfico en movimiento, sino con emisiones estacionarias (industria, almacenamiento de combustible, evaporaciones).

Los resultados de Spearman tienden a mostrar ligeramente correlaciones más altas con el ruido (especialmente con CO y NOx).
Esto sugiere que la relación entre ruido y contaminantes del tráfico no es perfectamente lineal, pero sí monótona:
a mayor tráfico (y por tanto ruido), mayor contaminación, aunque la relación no crezca de manera proporcional.

En otras palabras, cuando el ruido se incrementa, los contaminantes del tráfico también tienden a aumentar, pero no necesariamente de forma uniforme.


Representar evolución temporal

Visualiza cómo se comportan NO₂, CO, PM10 y Ruido a lo largo del tiempo

```{r}
library(tidyr)

trafico_df <- trafico_df %>%
  mutate(Fecha = as.Date(Fecha))

trafico_long <- trafico_df %>%
  pivot_longer(cols = -Fecha, names_to = "Variable", values_to = "Valor")

ggplot(trafico_long, aes(x = Fecha, y = Valor, color = Variable)) +
  geom_line(alpha = 0.7) +
  labs(title = "Evolución temporal de variables asociadas al tráfico",
       x = "Fecha", y = "Concentración / Nivel (normalizados)") +
  theme_minimal() +
  theme(axis.text.x = element_text(angle = 45, hjust = 1)) +
  scale_x_date(date_breaks = "1 year", date_labels = "%Y")
  
```

```{r}
library(dplyr)
library(lubridate)
library(tidyr)
library(ggplot2)

# 1️⃣ Asegurar que Fecha es tipo Date
trafico_df <- trafico_df %>%
  mutate(Fecha = as.Date(Fecha))

# 2️⃣ Extraer el número o nombre del mes
trafico_df <- trafico_df %>%
  mutate(Mes = month(Fecha, label = TRUE, abbr = FALSE))  # Ej: "enero", "febrero", etc.

# 3️⃣ Calcular la media por mes (promedio de todos los años)
trafico_media_mensual <- trafico_df %>%
  group_by(Mes) %>%
  summarise(across(-c(Fecha), mean, na.rm = TRUE)) %>%
  ungroup()

# 4️⃣ Pasar a formato largo para ggplot
trafico_long_media <- trafico_media_mensual %>%
  pivot_longer(cols = -Mes, names_to = "Variable", values_to = "Valor")

# 5️⃣ Graficar
ggplot(trafico_long_media, aes(x = Mes, y = Valor, color = Variable, group = Variable)) +
  geom_line(size = 1) +
  geom_point(size = 2) +
  labs(
    title = "Ciclo medio mensual de variables asociadas al tráfico (media 2010–2025)",
    x = "Mes",
    y = "Concentración media / Nivel"
  ) +
  theme_minimal() +
  theme(
    axis.text.x = element_text(angle = 45, hjust = 1),
    legend.title = element_blank()
  )



```

```{r}
library(dplyr)
library(lubridate)
library(tidyr)
library(ggplot2)

# Asegúrate de que la fecha está en formato Date
trafico_df <- trafico_df %>%
  mutate(Fecha = as.Date(Fecha))

# Extraer año y mes
trafico_df <- trafico_df %>%
  mutate(
    Año = year(Fecha),
    Mes = month(Fecha, label = TRUE, abbr = FALSE)
  )

# Calcular media mensual por año y mes
trafico_media_mes_anio <- trafico_df %>%
  group_by(Año, Mes) %>%
  summarise(across(-Fecha, mean, na.rm = TRUE)) %>%
  ungroup()

# Pasar a formato largo
trafico_long_mes_anio <- trafico_media_mes_anio %>%
  pivot_longer(cols = -c(Año, Mes), names_to = "Variable", values_to = "Valor")

# 🔹 Graficar una faceta por mes
ggplot(trafico_long_mes_anio, aes(x = Año, y = Valor, color = Variable)) +
  geom_line(size = 1) +
  facet_wrap(~ Mes, scales = "free_y", ncol = 3) +
  labs(
    title = "Evolución anual de los contaminantes por mes (2010–2025)",
    x = "Año", y = "Concentración media"
  ) +
  theme_minimal() +
  theme(
    axis.text.x = element_text(angle = 45, hjust = 1),
    legend.position = "bottom"
  )

for (mes in unique(trafico_long_mes_anio$Mes)) {
  p <- trafico_long_mes_anio %>%
    filter(Mes == mes) %>%
    ggplot(aes(x = Año, y = Valor, color = Variable)) +
    geom_line(size = 1) +
    labs(
      title = paste("Evolución anual del mes de", mes),
      x = "Año", y = "Concentración media"
    ) +
    theme_minimal(base_size = 14) +
    theme(axis.text.x = element_text(angle = 45, hjust = 1),
          legend.position = "bottom")
  
  # Guardar imagen
  print(p)
}

```













#############################################################################################################
Contaminación industrial
```{r}
library(ggplot2)
industria_vars <- c("Estacion", "SO2", "As", "Ni", "Cd", "Pb", "BaP")
industria_df <- data[, industria_vars]

# Evolución temporal

for(elemento in industria_vars[-1]){
  print(
    ggplot(industria_df, aes(x = Estacion, y = !!sym(elemento))) +
      geom_line(color = "steelblue") +
      labs(title = paste("Evolución de ", elemento, " (posible fuente industrial)"), x = "Fecha", y = "µg/m³")+
      theme_minimal() +
      theme(
        axis.text.x = element_text(angle = 45, hjust = 1)  # 🔹 gira las etiquetas del eje X
      )
  )
}
```

Como se puede observar, 


###############################################################################

```{r}

```