---
title: "indice_calidad_aire"
output: html_document
date: "2025-10-31"
---

```{r setup, include=FALSE}
knitr::opts_chunk$set(echo = TRUE)
rm(list = ls())
```

# Introducción al Análisis
El Índice de Calidad del Aire (ICA) se calcula a partir de la concentración de los contaminantes más relevantes. Para determinar qué estaciones son adecuadas, primero debemos identificar los contaminantes esenciales.El cálculo del $ICA$ se basa en el peor de los subíndices de los principales contaminantes. Para obtener un índice completo y representativo (sigiendo los estándares europeos), se necesitan los siguientes cinco contaminantes obligatorios:$PM_{10}$ (Partículas en suspensión $< 10 \mu m$)$PM_{2.5}$ (Partículas en suspensión $< 2.5 \mu m$)${NO}_2$ (Dióxido de nitrógeno)${O}_3$ (Ozono)${SO}_2}$ (Dióxido de azufre)El $\text{ICA}$ diario se basa en el principio del peor escenario: Se calcula un subíndice para cada uno de los cinco contaminantes y el $\text{ICA}$ final del día es el valor máximo (el peor) de esos cinco subíndices. Si falta un contaminante, no se puede calcular un $\text{ICA}$ fiable.


La definición que hemos estado utilizando (basada en el estándar europeo, el Índice Común Europeo de Calidad del Aire - CAQI o el español $\text{ICA}$) establece que, para reportar un índice de calidad del aire completo y representativo del día para una ubicación:Es necesario tener la medición de $\text{TODOS}$ los contaminantes críticos ($PM_{10}$, $PM_{2.5}$, $NO_2$, $O_3$, $SO_2$) para ese día en esa estación.Explicación del Principio del "Peor Subíndice"El $\text{ICA}$ diario se basa en el principio del peor escenario:Se calcula un subíndice para cada uno de los cinco contaminantes (convirtiendo la concentración a una escala de 1 a 6, como hicimos).El $\text{ICA}$ final del día es el valor máximo (el peor) de esos cinco subíndices.Si falta un contaminante (por ejemplo, $PM_{2.5}$), no puedes saber si el subíndice de ese contaminante faltante podría haber sido el peor de todos, lo que llevaría a subestimar el riesgo real. Por esta razón, el $\text{ICA}$ completo se marca como $NA$ si falta cualquiera de los cinco.

# 1. Carga, Configuración y Funciones
Primero, cargamos todas las librerías que usaremos en el análisis y los datos crudos. También definimos la función clave asignar_categoria que usaremos para calcular el ICA.

```{r}
# --- 1.1: Cargar Librerías ---
library(dplyr)
library(lubridate)
library(tidyr)
library(naniar)   # Para vis_miss()
library(imputeTS) # Para na_kalman()

# --- 1.2: Cargar Datos Crudos ---
datos <- read.csv("data/datos_meteorologicos_limpios.csv", sep = ";", header = TRUE)

# --- 1.3: Definir Constantes ---
# Definir los contaminantes críticos para el ICA
contaminantes_ica <- c("PM10", "PM2.5", "NO2", "O3", "SO2")

# --- 1.4: Definir Función de Cálculo de Subíndices ---
# Esta función asigna un valor numérico (1=Buena a 6=Extremadamente desfavorable)
# a la concentración de un contaminante específico.
asignar_categoria <- function(concentracion, contaminante) {
  if (is.na(concentracion)) { return(NA_real_) }

  valor_numerico <- case_when(
    contaminante == "SO2" ~ case_when(
      concentracion <= 100 ~ 1, concentracion <= 200 ~ 2, concentracion <= 350 ~ 3,
      concentracion <= 500 ~ 4, concentracion <= 750 ~ 5, TRUE ~ 6
    ),
    contaminante == "PM2.5" ~ case_when(
      concentracion <= 10 ~ 1, concentracion <= 20 ~ 2, concentracion <= 25 ~ 3,
      concentracion <= 50 ~ 4, concentracion <= 75 ~ 5, TRUE ~ 6
    ),
    contaminante == "PM10" ~ case_when(
      concentracion <= 20 ~ 1, concentracion <= 40 ~ 2, concentracion <= 50 ~ 3,
      concentracion <= 100 ~ 4, concentracion <= 150 ~ 5, TRUE ~ 6
    ),
    contaminante == "O3" ~ case_when(
      concentracion <= 50 ~ 1, concentracion <= 100 ~ 2, concentracion <= 130 ~ 3,
      concentracion <= 240 ~ 4, concentracion <= 380 ~ 5, TRUE ~ 6
    ),
    contaminante == "NO2" ~ case_when(
      concentracion <= 40 ~ 1, concentracion <= 90 ~ 2, concentracion <= 120 ~ 3,
      concentracion <= 230 ~ 4, concentracion <= 340 ~ 5, TRUE ~ 6
    ),
    TRUE ~ NA_real_
  )
  return(valor_numerico)
}
```

# Exploración de Cobertura (Justificación de Filtros)
Antes de filtrar nada, exploramos los datos crudos para entender sus limitaciones. Calculamos un "ICA crudo" (solo donde los 5 contaminantes están presentes) para identificar:

Qué estaciones miden alguna vez el ICA.

En qué años hay datos suficientes.


```{r}
# --- 2.1: Preparar Fechas y Calcular ICA "Crudo" ---
datos_exploracion <- datos %>%
  mutate(
    Fecha = dmy(Fecha), # Asume formato Día/Mes/Año
    Año = year(Fecha)
  ) %>%
  rowwise() %>%
  mutate(
    # Verifica si TODOS los 5 contaminantes están presentes (NO son NA)
    tiene_5_contaminantes = !is.na(PM10) & !is.na(PM2.5) & !is.na(NO2) & !is.na(O3) & !is.na(SO2),
    
    # Calcula el ICA solo si tiene los 5
    ICA_diario_raw = if (tiene_5_contaminantes) {
      max(c(
        asignar_categoria(PM10, "PM10"),
        asignar_categoria(PM2.5, "PM2.5"),
        asignar_categoria(NO2, "NO2"),
        asignar_categoria(O3, "O3"),
        asignar_categoria(SO2, "SO2")
      ), na.rm = TRUE)
    } else {
      NA_real_
    }
  ) %>%
  ungroup()

# --- 2.2: Análisis de Cobertura por ESTACIÓN ---
# Identifica qué estaciones son útiles para el análisis del ICA
cobertura_estaciones <- datos_exploracion %>%
  group_by(Estacion) %>%
  summarise(
    Total_Dias_Registrados = n_distinct(Fecha),
    Total_Dias_ICA_Valido = sum(!is.na(ICA_diario_raw)),
    Cobertura_ICA_Pct = round((Total_Dias_ICA_Valido / Total_Dias_Registrados) * 100, 2),
    .groups = 'drop'
  ) %>%
  arrange(desc(Cobertura_ICA_Pct))

print("--- Análisis de Cobertura del ICA por Estación (Todos los años) ---")
print(cobertura_estaciones)

# Identificamos las estaciones válidas (las que tienen > 0% de cobertura)
estaciones_validas <- cobertura_estaciones %>%
  filter(Cobertura_ICA_Pct > 0) %>%
  pull(Estacion)

print("Estaciones VÁLIDAS (miden los 5 contaminantes):")
print(estaciones_validas)

# --- 2.3: Análisis de Cobertura por AÑO ---
# Identifica qué años son útiles
cobertura_anual <- datos_exploracion %>%
  group_by(Año) %>%
  summarise(
    Dias_con_ICA_Valido = sum(!is.na(ICA_diario_raw)),
    .groups = 'drop'
  )

print("--- Análisis de Cobertura del ICA por Año (Todas las estaciones) ---")
print(cobertura_anual)
```

Conclusión de la Exploración: Los resultados de la cobertura_estaciones muestran que solo 7 estaciones (Puerto Moll Trans. Ponent, Politecnico, Puerto llit antic Turia, Moli del Sol, avda. Francia, Viveros y Pista Silla) tienen una cobertura superior al 0%. Las demás nunca miden los 5 contaminantes. El análisis por año (no mostrado en detalle aquí, pero presente en tu script original) revela que los datos antes de 2015 son muy escasos.

Decisión: Filtraremos el dataset para quedarnos únicamente con las 7 estaciones válidas y el rango de fechas de la ultima decada 2015-2025. TB POR EL TEMA DE LAS VRIABLES METEROLOGICAS. 

Sin embargo, las estaciones del Puerto son las más modernas y solo incluyen datos desde mediados de 2020 (por eso tambien son las mas llenas pero las que menos filas tienen), por lo que las eliminaremos ya que en el periodo de tiempo tomado, no cubren la mayoria de años.

```{r}
estaciones_validas <- estaciones_validas[!grepl("Puerto llit|Puerto Moll", estaciones_validas)]

```

# Filtrado y Preparación del Dataset Final
Ahora que hemos justificado nuestros filtros, los aplicamos para crear el dataset base para el análisis.

```{r}
# --- 3.1: Aplicar Filtros de Fecha y Estación ---
datos_filtrados <- datos_exploracion %>%
  filter(
    Año >= 2015 & Año <= 2025,
    Estacion %in% estaciones_validas
  ) %>%
  select(
    Fecha, Estacion, Año,
    # Seleccionamos solo los 5 contaminantes para el ICA
    all_of(contaminantes_ica)
  )

cat(paste("Dataset filtrado a", nrow(datos_filtrados), "registros (5 estaciones, 2015-2025).\n"))

```

3.2 Detección y Tratamiento de Outliers (NUEVO PASO)
```{r}
# 1. VISUALIZAR OUTLIERS
# Usamos boxplots para ver si hay valores absurdos en los 5 contaminantes
library(tidyr)
datos_filtrados_long <- datos_filtrados %>%
  pivot_longer(
    cols = all_of(contaminantes_ica),
    names_to = "Contaminante",
    values_to = "Valor"
  )

print(
  ggplot(datos_filtrados_long, aes(x = Contaminante, y = Valor)) +
    geom_boxplot() +
    facet_wrap(~ Contaminante, scales = "free_y") +
    labs(title = "Detección de Outliers en Contaminantes del ICA") +
    theme_minimal()
)

#de los boxplots vemos que los contaminantes presentan algun que otro valor alejado del resto pero no de magnitud imposible para las variables. Podria tratarse de dias de mas o menos contaminacion, por lo que los dejaremos tal y como estan
```



```{r}

# --- 3.2: Visualizar Datos Faltantes (Pre-imputación) ---
# Inspeccionamos los huecos que QUEDAN en nuestro dataset filtrado
print("Visualización de valores faltantes ANTES de la imputación:")
vis_miss(datos_filtrados, warn_large_data = FALSE)
```

Observamos que, aunque hemos filtrado, todavía existen valores faltantes (bloques negros) dentro de nuestras 5 estaciones. Estos son los huecos que debemos rellenar mediante imputación para tener una serie temporal completa.

Patrones estructurales muy claros:

Bloques Horizontales: Ves líneas negras horizontales (bloques de filas). Esto significa que para una observación específica (una Estacion en una Fecha concreta), no falta solo una variable, sino que PM10, NO2, O3, SO2 y el ICA faltan todos a la vez. Un fallo aleatorio no haría esto; esto es un fallo sistemático (ej. la estación entera se apagó, estaba en mantenimiento, o se cortó la comunicación).

Patrones por Variable: Se ve que la mayoria de contaminantes tienen un patrón de bloques faltantes diferente. Esto confirma tu análisis anterior: no todas las estaciones miden todas las variables.

Los datos son probablemente MNAR, ya que los fallos en bloque (mantenimiento, fallos del sensor) no son eventos aleatorios. El valor perdido está relacionado 
con una variable no observada del conjunto. No puede imputarse a partir de datos disponibles y 
requieren un análisis más profundo. Para su tratamiento se pueden buscar relaciones entre 
varias variables con aquellas que presentan datos presentes/perdidos.

Dependencia Evidente: La falta de ICA_dia y Categoria está perfectamente correlacionada con la falta de los contaminantes. Esto es lógico (no puedes calcular el ICA si faltan los ingredientes) y es la definición de MAR (Missing At Random): la falta del ICA se explica por la falta observada en NO2, O3, etc.

Los datos son MAR, ya que la falta de ICA depende de la falta de sus contaminantes, y la falta de contaminantes depende de la variable Estacion.


# Imputación de Datos Faltantes (Kalman)
Usamos la imputación de Kalman (na_kalman) para rellenar los huecos. Es crucial aplicar esto por separado a cada estación (group_by(Estacion)) para que el algoritmo aprenda la estacionalidad y tendencia de cada una.

libreria - imputeTS que hace na_kalman()?

Primero, analiza la serie temporal completa (ej. solo PM10 en la estación "Politecnico").

Descompone la serie en sus partes: Tendencia (¿sube a largo plazo?), Estacionalidad (¿se repite un patrón cada 7 días? ¿cada 12 meses?) y Ruido.

Usa un modelo estadístico para predecir cuál sería el valor más probable en el hueco, basándose en la tendencia y la estacionalidad aprendidas.

Respeta la Estacionalidad: Es el único método que "entiende" que un domingo de enero es diferente a un lunes de agosto.

Rellena los huecos de forma que la serie temporal resultante mantenga sus propiedades estadísticas.

Es el estándar de oro para la imputación de series temporales.

```{r}
# --- 4.1: Ordenar y Aplicar Imputación ---
# Aseguramos el orden cronológico (vital para imputeTS)
datos_para_imputar <- datos_filtrados %>%
  arrange(Estacion, Fecha)

cat("Iniciando imputación con na_kalman() para las 3 estaciones...\n")

datos_imputados <- datos_para_imputar %>%
  group_by(Estacion) %>%
  mutate(
    # Aplicamos na_kalman a CADA uno de los 5 contaminantes
    PM10 = na_kalman(PM10),
    PM2.5 = na_kalman(PM2.5),
    NO2 = na_kalman(NO2),
    O3 = na_kalman(O3),
    SO2 = na_kalman(SO2)
  ) %>%
  ungroup()

cat("Imputación completada.\n")

# --- 4.2: Verificación Post-imputación ---
# Comprobamos que ya no hay NAs en las columnas imputadas
print("Visualización de valores faltantes DESPUÉS de la imputación:")
vis_miss(datos_imputados, warn_large_data = FALSE)
```

# Cálculo Final del ICA
Ahora que tenemos un dataset completo y limpio (filtrado e imputado), podemos calcular el ICA final para cada día y estación.
```{r}
# --- 5.1: Calcular Subíndices y el ICA Final ---
datos_finales_con_ica <- datos_imputados %>%
  # rowwise() es necesario para aplicar max() fila por fila
  rowwise() %>%
  mutate(
    # 1. Calcular los 5 subíndices usando los datos (ahora imputados)
    sub_PM10 = asignar_categoria(PM10, "PM10"),
    sub_PM2.5 = asignar_categoria(PM2.5, "PM2.5"),
    sub_NO2 = asignar_categoria(NO2, "NO2"),
    sub_O3 = asignar_categoria(O3, "O3"),
    sub_SO2 = asignar_categoria(SO2, "SO2"),
    
    # 2. El ICA diario es el MÁXIMO (el peor) de los 5 subíndices
    ICA_diario = max(c(sub_PM10, sub_PM2.5, sub_NO2, sub_O3, sub_SO2), na.rm = TRUE),
    
    # 3. Convertir el valor numérico final a la categoría de texto
    Categoria_ICA = case_when(
      ICA_diario == 6 ~ "Extremadamente desfavorable",
      ICA_diario == 5 ~ "Muy desfavorable",
      ICA_diario == 4 ~ "Desfavorable",
      ICA_diario == 3 ~ "Regular",
      ICA_diario == 2 ~ "Razonablemente buena",
      ICA_diario == 1 ~ "Buena",
      TRUE ~ NA_character_
    )
  ) %>%
  ungroup()

# --- 5.2: Mostrar Resultado Final ---
cat("\n--- Dataset final con ICA calculado listo para analizar ---\n")
print(head(datos_finales_con_ica))

cat("\n--- Resumen del ICA calculado ---\n")
print(summary(datos_finales_con_ica$ICA_diario))
print(table(datos_finales_con_ica$Categoria_ICA))
```

# Guardado de Resultados
Finalmente, guardamos el dataset limpio, imputado y con el ICA calculado, listo para el análisis o la visualización.
```{r}
write.table(
  datos_finales_con_ica,
  "data/datos_ica_final_imputado_2015-2025.csv",
  row.names = FALSE,
  sep = ";",
  quote = FALSE
)

cat("Archivo 'datos_ica_final_imputado_2015-2025.csv' guardado exitosamente.\n")
```

