---
title: "indice_calidad_aire"
output: html_document
date: "2025-10-31"
---

```{r setup, include=FALSE}
knitr::opts_chunk$set(echo = TRUE)
rm(list = ls())
```

El Índice de Calidad del Aire (ICA) se calcula a partir de la concentración de los contaminantes más relevantes. Para determinar qué estaciones son adecuadas, primero debemos identificar los contaminantes esenciales.

El cálculo del $ICA$ se basa en el peor de los subíndices de los principales contaminantes. Para obtener un índice completo y representativo (siguiendo los estándares europeos), se necesitan los siguientes cinco contaminantes obligatorios presentes en tus datos:
$PM_{10}$ (Partículas en suspensión $< 10 \mu m$)
$PM_{2.5}$ (Partículas en suspensión $< 2.5 \mu m$)
${NO}_2$ (Dióxido de nitrógeno)
${O}_3$ (Ozono)
${SO}_2}$ (Dióxido de azufre)


Es fundamental filtrar los datos para quedarte solo con las estaciones que tienen una cobertura de datos adecuada de los cinco contaminantes obligatorios del Índice de Calidad del Aire (${ICA}$)

Agrupamos por año, mes y estación, y mostramos la cobertura de cada contaminante para ese período.

La definición que hemos estado utilizando (basada en el estándar europeo, el Índice Común Europeo de Calidad del Aire - CAQI o el español $\text{ICA}$) establece que, para reportar un índice de calidad del aire completo y representativo del día para una ubicación:Es necesario tener la medición de $\text{TODOS}$ los contaminantes críticos ($PM_{10}$, $PM_{2.5}$, $NO_2$, $O_3$, $SO_2$) para ese día en esa estación.Explicación del Principio del "Peor Subíndice"El $\text{ICA}$ diario se basa en el principio del peor escenario:Se calcula un subíndice para cada uno de los cinco contaminantes (convirtiendo la concentración a una escala de 1 a 6, como hicimos).El $\text{ICA}$ final del día es el valor máximo (el peor) de esos cinco subíndices.Si falta un contaminante (por ejemplo, $PM_{2.5}$), no puedes saber si el subíndice de ese contaminante faltante podría haber sido el peor de todos, lo que llevaría a subestimar el riesgo real. Por esta razón, el $\text{ICA}$ completo se marca como $NA$ si falta cualquiera de los cinco.

```{r}
library(dplyr)
library(lubridate)

datos<-read.csv("data/datos_meteorologicos_limpios.csv",sep=";",header=TRUE)

# 1. Preparación de datos
datos_preparados <- datos %>%
  # Asegúrate de que la columna Fecha se lea como fecha y extrae Año y Mes
  mutate(Fecha = dmy(Fecha), # Asume formato Día/Mes/Año
         Año = year(Fecha),
         Mes = month(Fecha)) 

# Definir los contaminantes críticos para el ICA
contaminantes_ica <- c("PM10", "PM2.5", "NO2", "O3", "SO2")

# 2. Análisis de Cobertura de Datos por Mes, Año y Estación
cobertura_mensual <- datos_preparados %>%
  group_by(Año, Mes, Estacion) %>%
  summarise(
    # Calcular el porcentaje de valores NO-NA para cada contaminante
    PM10_pct = mean(!is.na(PM10)) * 100,
    PM2.5_pct = mean(!is.na(PM2.5)) * 100,
    NO2_pct = mean(!is.na(NO2)) * 100,
    O3_pct = mean(!is.na(O3)) * 100,
    SO2_pct = mean(!is.na(SO2)) * 100,
    .groups = 'drop'
  )
print(cobertura_mensual)
```


Directamente calculamos el Índice de Calidad del Aire ($\ICA$) diarios para las filas que cuenten con los 5 contaminantes obligatorios.
```{r}
# 1. Definición de la Función para Asignar Categoría y Valor Numérico
# Esta función asigna un valor numérico (1=Buena a 6=Extremadamente desfavorable)
# a la concentración de un contaminante específico basándose en los umbrales del ICA.
asignar_categoria <- function(concentracion, contaminante) {
  if (contaminante == "SO2") {
    valor_numerico <- case_when(
      is.na(concentracion) ~ 0,
      concentracion <= 100 ~ 1, # Buena
      concentracion <= 200 ~ 2, # Razonablemente buena
      concentracion <= 350 ~ 3, # Regular
               concentracion <= 500 ~ 4, # Desfavorable
               concentracion <= 750 ~ 5, # Muy desfavorable
               TRUE ~ 6# Extremadamente desfavorable
    )
  } else if (contaminante == "PM2.5") {
    valor_numerico <- case_when(
               is.na(concentracion) ~ 0,
               concentracion <= 10 ~ 1,
               concentracion <= 20 ~ 2,
               concentracion <= 25 ~ 3,
               concentracion <= 50 ~ 4,
               concentracion <= 75 ~ 5,
               TRUE ~ 6
    )
  } else if (contaminante == "PM10") {
    valor_numerico <- case_when(
               is.na(concentracion) ~ 0,
               concentracion <= 20 ~ 1,
               concentracion <= 40 ~ 2,
               concentracion <= 50 ~ 3,
               concentracion <= 100 ~ 4,
               concentracion <= 150 ~ 5,
               TRUE ~ 6
    )
  } else if (contaminante == "O3") {
    valor_numerico <- case_when(
               is.na(concentracion) ~ 0,
               concentracion <= 50 ~ 1,
               concentracion <= 100 ~ 2,
               concentracion <= 130 ~ 3,
               concentracion <= 240 ~ 4,
               concentracion <= 380 ~ 5,
               TRUE ~ 6
    )
  } else if (contaminante == "NO2") {
    valor_numerico <- case_when(
               is.na(concentracion) ~ 0,
               concentracion <= 40 ~ 1,
               concentracion <= 90 ~ 2,
               concentracion <= 120 ~ 3,
               concentracion <= 230 ~ 4,
               concentracion <= 340 ~ 5,
               TRUE ~ 6
       )
  } else {
       valor_numerico <- NA_real_
  }
  return(valor_numerico)
}

# 2. Cálculo del ICA y Asignación de NA si faltan datos

datos_con_ica <- datos %>%
  rowwise() %>%
  mutate(
       # Verifica si TODOS los 5 contaminantes están presentes (NO son NA)
       tiene_5_contaminantes = !is.na(PM10) & !is.na(PM2.5) & !is.na(NO2) & !is.na(O3) & !is.na(SO2),
       
       # Calcula los valores numéricos del ICA solo si los 5 están presentes
       ICA_valores = if (tiene_5_contaminantes) {
               list(c(
                 asignar_categoria(PM10, "PM10"),
                 asignar_categoria(PM2.5, "PM2.5"),
                 asignar_categoria(NO2, "NO2"),
                 asignar_categoria(O3, "O3"),
                 asignar_categoria(SO2, "SO2")
               ))
       } else {
               list(NA_real_)
       },
       
        # El ICA diario es el máximo (peor) de los subíndices.
        # Si ICA_valores es NA, max() devolverá NA, que es el comportamiento deseado.
        ICA_diario = max(unlist(ICA_valores), na.rm = TRUE),

        # Si max() devuelve -Inf (porque solo hay NA y na.rm=TRUE), lo convertimos a NA
        ICA_diario = if_else(is.infinite(ICA_diario), NA_real_, ICA_diario),
       
       # Convierte el valor numérico final del ICA a la categoría de texto
       Categoria_ICA = case_when(
               ICA_diario == 6 ~ "Extremadamente desfavorable",
               ICA_diario == 5 ~ "Muy desfavorable",
               ICA_diario == 4 ~ "Desfavorable",
               ICA_diario == 3 ~ "Regular",
               ICA_diario == 2 ~ "Razonablemente buena",
               ICA_diario == 1 ~ "Buena",
               TRUE ~ NA_character_ # Esto asigna NA si ICA_diario es NA
       )
  ) %>%
  ungroup() %>%
  # Eliminamos las columnas auxiliares
  select(-ICA_valores, -tiene_5_contaminantes)

# 3. Mostrar el resultado
print(head(datos_con_ica))
print(paste("Total de registros en el dataset:", nrow(datos_con_ica)))
print(paste("Registros con ICA calculado (no NA):", sum(!is.na(datos_con_ica$ICA_diario))))

```

```{r}
library(dplyr)
library(lubridate)
library(tidyr) # Necesaria para la función 'paste' dentro de summarise

# 0. Asegurar el formato de fecha (necesario para usar year())
if (class(datos_con_ica$Fecha) == "character") {
  datos_con_ica$Fecha <- dmy(datos_con_ica$Fecha)
}

# 1. Identificar los días donde el ICA fue NA en TODAS las estaciones
dias_sin_ica_por_fecha <- datos_con_ica %>%
  group_by(Fecha) %>%
  summarise(
    ICA_No_Calculado = all(is.na(ICA_diario)),
    .groups = 'drop'
  ) %>%
  filter(ICA_No_Calculado == TRUE)

# 2. Conteo de Días Sin ICA por Año, incluyendo la lista de fechas
resumen_dias_perdidos_con_lista <- dias_sin_ica_por_fecha %>%
  mutate(
    Año = year(Fecha),
    Fecha_str = format(Fecha, "%d/%m/%Y") # Formatear la fecha para la lista
  ) %>%
  group_by(Año) %>%
  summarise(
    # Cuenta el número total de días perdidos ese año
    Dias_Sin_ICA = n(),
    # Combina todas las fechas en una sola cadena de texto, separadas por ", "
    Lista_Fechas_Perdidas = paste(Fecha_str, collapse = ", "),
    .groups = 'drop'
  )

# 3. Mostrar Resultados
print("----------------------------------------------------------------")
print("Análisis Anual de Días SIN ICA con Lista de Fechas (2004-2025)")
print("----------------------------------------------------------------")
print(resumen_dias_perdidos_con_lista)
```
NOS QUEDAOS ENTONCES CON LOS DATOS DE 2010-2025 REDUCIENDO UN:
```{r}

total_dias_sin_ica <- colSums(resumen_dias_perdidos_con_lista["Dias_Sin_ICA"])

# Filtramos la tabla resumen generada previamente para el rango 2010-2025
# (Asumiendo que 'resumen_dias_perdidos_con_lista' ya contiene la columna Año)
resumen_2010_2025 <- resumen_dias_perdidos_con_lista %>%
    filter(Año >= 2010 & Año <= 2025)

# Calculamos la suma total de días sin ICA en ese periodo
total_dias_sin_ica_2010_2025 <- colSums(resumen_2010_2025["Dias_Sin_ICA"])

print(paste("Total de Días SIN ICA calculado en ninguna estación (2010-2025):", total_dias_sin_ica_2010_2025))

reduccion<-((total_dias_sin_ica-total_dias_sin_ica_2010_2025)/total_dias_sin_ica)*100
print(paste("Reduciendo el número de valores faltantes en un:",round(reduccion,3),"%"))
```



```{r}
# 0.Pasar de character 01/01/2024 a fecha con formato 2024-01-01
if (class(datos_con_ica$Fecha)=="character"){
  datos_con_ica$Fecha<-dmy(datos_con_ica$Fecha)}

# 2. Cálculo del total de días entre 2010 y 2025 
# Usaré tu fecha final (31/08/2025) para el cálculo teórico de días.

dias_totales_2008_2025_teorico <- as.numeric(as.Date("2025-08-31") - as.Date("2010-01-01")) + 1
print(paste("Total de días TEÓRICOS entre 01/01/2010 y 31/08/2025:", dias_totales_2008_2025_teorico))

# 3. Filtrar datos entre 2010 y 2025 con las columnas unicamente de las sustancias del ica y los ica calculados
datos_con_ica_2010_2025 <- datos_con_ica %>%
  filter(year(Fecha) >= 2010 & year(Fecha) <= 2025)%>%
  select(Fecha,Estacion,PM10,PM2.5,NO2,O3,SO2,ICA_diario,Categoria_ICA)

#4. Guardar el archivo con las categorias ICA recordando que todavia hay algunas fechas con valores faltantes, y tb habra estaciones con ICA NA, evidentemente
write.table(datos_con_ica_2010_2025,"data/datos_con_ica_2010_2025.csv",row.names = FALSE, 
          sep=";",
          quote = FALSE)


```
Quieres identificar las estaciones que tienen la mayor cobertura de datos $\text{ICA}$ a lo largo del período 2010-2025. Una estación que mide el $\text{ICA}$ "siempre" sería aquella que tiene un valor $\text{ICA}$ calculado (no $\text{NA}$) para todos los días de su registro en ese periodo.

 Quieres limpiar tu conjunto de datos de los días "perdidos"; es decir, las fechas en las que el $\text{ICA}$ no pudo calcularse en ninguna estación de Valencia.Este es un paso excelente, ya que asegura que tu análisis de tendencias anuales y por estación se base únicamente en días donde al menos había alguna medición representativa del $\text{ICA}$ para la ciudad.Utilizaremos el dataframe datos_con_ica_2010_2025 y las fechas sin $\text{ICA}$ que identificamos previamente.
```{r}
library(dplyr)
library(lubridate)

# Aseguramos que Fecha esté en formato Date si no lo estaba ya
if (class(datos_con_ica_2010_2025$Fecha) == "character") {
  datos_con_ica_2010_2025 <- datos_con_ica_2010_2025 %>%
    mutate(Fecha = dmy(Fecha))
}

# 1. Identificar las fechas que no tienen ICA en NINGUNA estación (2010-2025)
fechas_sin_ica <- datos_con_ica_2010_2025 %>%
  group_by(Fecha) %>%
  summarise(
    ICA_No_Calculado = all(is.na(ICA_diario)),
    .groups = 'drop'
  ) %>%
  filter(ICA_No_Calculado == TRUE) %>%
  pull(Fecha) # Extrae las fechas como un vector

# 2. Filtrar el dataframe original (2010-2025) para EXCLUIR esas fechas
n_filas_original <- nrow(datos_con_ica_2010_2025)
n_dias_perdidos <- length(fechas_sin_ica)

datos_ica_limpio <- datos_con_ica_2010_2025 %>%
  # El signo '!' niega la condición, manteniendo solo las fechas que NO están en la lista
  filter(!(Fecha %in% fechas_sin_ica))

n_filas_limpias <- nrow(datos_ica_limpio)
n_filas_removidas <- n_filas_original - n_filas_limpias

print(paste("Fechas únicas removidas (días sin ICA en ninguna estación):", n_dias_perdidos))
print(paste("Filas totales removidas:", n_filas_removidas))
print(paste("Tamaño del dataset original (2010-2025):", n_filas_original))
print(paste("Tamaño del nuevo dataset limpio:", n_filas_limpias))

```
El proceso consiste en calcular dos métricas para cada estación:Días Registrados: Total de días que esa estación tiene en el dataset (independientemente del $\text{ICA}$).Días con $\text{ICA}$ Válido: Total de días en los que se pudo calcular el $\text{ICA}$ (es decir, los 5 contaminantes estaban presentes).Una estación "ideal" tendrá un porcentaje de cobertura del $\text{ICA}$ del $100\%$.

```{r}
library(dplyr)
library(lubridate)

# Aseguramos que el dataframe de trabajo sea el filtrado 2010-2025 y limpio
cobertura_estaciones <- datos_ica_limpio %>%
  group_by(Estacion) %>%
  summarise(
    Total_Dias_Registrados = n_distinct(Fecha),
    Total_Dias_ICA_Valido = sum(!is.na(ICA_diario)),
    Cobertura_ICA_Pct = (Total_Dias_ICA_Valido / Total_Dias_Registrados) * 100,
    .groups = 'drop'
  ) %>%
  # Redondear el porcentaje para mejor visualización
  mutate(Cobertura_ICA_Pct = round(Cobertura_ICA_Pct, 2)) %>%
  # Ordenar de mayor a menor cobertura
  arrange(desc(Cobertura_ICA_Pct))

print("Análisis de Cobertura del ICA por Estación (2010-2025):")
print(cobertura_estaciones)


estaciones_cobertura_completa <- cobertura_estaciones %>%
  filter(Cobertura_ICA_Pct == 100)

if (nrow(estaciones_cobertura_completa) > 0) {
  print("Estaciones con COBERTURA COMPLETA (100%) del ICA entre 2010 y 2025:")
  print(estaciones_cobertura_completa)
} else {
  print("¡Advertencia! Ninguna estación alcanzó el 100% de cobertura del ICA para todos sus días registrados entre 2010 y 2025.")
  print("Mostrando las 3 estaciones con mayor cobertura:")
  print(head(cobertura_estaciones, 3))
}
```

Buscaremos las estaciones que tienen 0% de cobertura del $\text{ICA}$ en el periodo 2010-2025. Estas son las que, a pesar de tener registros de datos (probablemente meteorológicos o de otros contaminantes menos críticos), nunca cumplieron con el requisito de medir los cinco contaminantes esenciales ($PM_{10}$, $PM_{2.5}$, $NO_2$, $O_3$, $SO_2$) en ningún día de ese periodo
```{r}

# Reutilizamos la tabla de cobertura calculada en el paso anterior
# (Asumiendo que 'cobertura_estaciones' está en el entorno global)

estaciones_sin_ica <- cobertura_estaciones %>%
  filter(Cobertura_ICA_Pct == 0)

print("Estaciones que NUNCA calcularon el ICA (0% de cobertura) entre 2010 y 2025:")
print(estaciones_sin_ica)

print(paste("Total de estaciones que no contribuyen al análisis del ICA:", nrow(estaciones_sin_ica)))
```



