---
title: "Proyecto Análisis Exploratorio de Datos: Calidad del Aire (2004-2025)"

author:
  - name: "Adriana Marí López"
    affiliation: "1"
    email: "amalo8@alumni.uv.es"
  - name: "An Xueyao"
    affiliation: "1"
    email: "xuean@alumni.uv.es"
  - name: "Cristhian Torrico Castellon"
    affiliation: "1"
    email: "cristo6@alumni.uv.es"

affiliation:
  - id: "1"
    name: "Universitat de València" 
    
#autor de correspondencia y su email
correspondence:
  - name: "Adriana Marí López"
    email: "amalo8@alumni.uv.es"

abstract: |
  La calidad del aire es un factor crítico para la salud pública y el medio ambiente, especialmente en zonas urbanas. Este proyecto realiza un análisis exploratorio de datos (AED) sobre la evolución de la calidad del aire en diferentes zonas de Valencia, utilizando datos históricos del periodo 2004-2025. Para ello, se han recopilado y fusionado dos conjuntos de datos provenientes del portal de Datos Abiertos del Ayuntamiento de Valencia y del portal de Calidad Ambiental de la Generalitat Valenciana (GVA). El proceso incluyó una limpieza exhaustiva de los datos, la imputación de valores faltantes para asegurar la integridad de las series temporales y la armonización de las variables. El análisis univariante y bivariante permitió identificar las principales tendencias temporales de contaminantes clave y se establecieron correlaciones significativas entre ciertos contaminantes y variables meteorológicas. Los resultados visuales revelan patrones estacionales claros y diferencias notables entre distintas estaciones de medición. 

keywords: "palabra clave 1, palabra clave 2, análisis de datos" # (Pon tus palabras clave)

dataavailability: |
  Los datos presentados en este estudio son de dominio público y están disponibles 
  abiertamente en sus fuentes originales: Portal de Datos Abiertos del Ayuntamiento de Valencia (https://valencia.opendatasoft.com/pages/home/) y Portal de Calidad Ambiental de la Generalitat Valenciana (https://mediambient.gva.es/es/web/calidad-ambiental/calidad-del-aire)
  
output:
  rticles::mdpi_article:
    extra_dependencies: longtable
---

## 1. Introducción

#1.1. Contexto y Objetivos del Proyecto

La calidad del aire se ha consolidado como uno de los principales determinantes de la salud pública en entornos urbanos. El objetivo principal de este proyecto es realizar un Análisis Exploratorio de Datos (AED) para comprender los patrones de la calidad del aire en Valencia. Para lograrlo, el análisis se estructura en torno a cuatro objetivos específicos:
Consolidar y limpiar un conjunto de datos complejo y heterogéneo, proveniente de múltiples fuentes, estaciones y periodos de tiempo, para crear un dataset maestro fiable.
Derivar una variable clave unificada, el Índice de Calidad del Aire (ICA) Europeo, para cuantificar de forma robusta y comparable la calidad del aire diaria por estación.
Analizar y visualizar los patrones espaciales (diferencias entre estaciones), temporales (tendencias a largo plazo), estacionales (invierno vs. verano) y de comportamiento (laborable vs. fin de semana) del ICA y sus contaminantes subyacentes.
Identificar y correlacionar los factores explicativos, tanto meteorológicos (viento, temperatura, radiación solar) como antropogénicos (tráfico, a través de $NO_2$), que influyen en los episodios de buena y mala calidad del aire.

#1.2. Fuentes y Descripción de los Datos

Para alcanzar los objetivos propuestos, este estudio se basa en la consolidación de dos tipos principales de fuentes de datos:Dataset Histórico de Calidad del Aire: Un archivo maestro (rvvcca.csv) que proporciona un registro histórico de las mediciones de la Red Valenciana de Vigilancia y Control de la Contaminación Atmosférica. Este conjunto de datos sirve como base para el análisis de tendencias a largo plazo.Datos Meteorológicos y de Contaminantes por Estación: Una colección de múltiples archivos de datos brutos (.csv, .tst) que detallan las mediciones diarias y por hora para los años 2023, 2024 y 2025, desagregados por cada estación de medición (p.ej., MDEST...AVFRANCIA.csv, MDEST...PISTASILLA.csv, etc.).La naturaleza heterogénea de estas fuentes, con diferentes formatos, granularidades y columnas, hizo imprescindible un primer capítulo metodológico centrado en la ingeniería de datos. El dataset consolidado final incluye un amplio espectro de variables:Contaminantes Críticos (para el ICA): $PM_{10}$ (Partículas < 10µm), $PM_{2.5}$ (Partículas < 2.5µm), $NO_2$ (Dióxido de Nitrógeno), $O_3$ (Ozono) y $SO_2$ (Dióxido de Azufre).Contaminantes Indicadores (Tráfico): $NOx$ (Óxidos de Nitrógeno), $C_6H_6$ (Benceno).Variables Meteorológicas: Temperatura, Velocidad.del.viento, Direccion.del.viento, Precipitacion, Radiacion.solar, Presion, etc.Variables Ambientales: Ruido (hasta su interrupción en 2022).


## 2. Metodología: Consolidación y Limpieza de Datos

#2.1. Carga y Fusión de Múltiples Fuentes

El primer paso de la metodología fue la adquisición y consolidación de los datos brutos. Se partía de dos fuentes principales:

- El histórico de datos de calidad del aire del periodo 2004-2022, proveniente del portal de datos abiertos del Ayuntamiento de Valencia (`rvvcca.csv`).

- Los datos más recientes por estación, desde 2023 hasta agosto de 2025, obtenidos del portal de datos históricos de la GVA.

El propósito es unificar todas las fuentes de datos heterogéneas (archivos de calidad del aire y meteorológicos de distintos años y estaciones) en un único dataset consolidado y coherente.
Esto permite trabajar de forma integrada con información desde 2004 hasta 2025, asegurando consistencia en nombres de variables, formato de fechas y estructura de columnas.

#2.1.1 Carga de librerías

El primer paso es cargar los paquetes fundamentales para manipular los datos.
Cada uno cumple una función específica:

**dplyr**: manipulación de dataframes (filtrar, agrupar, unir, renombrar).

**lubridate**: manejo y conversión de fechas.

***readr**: lectura rápida de archivos CSV.

**tidyr**: reorganizar columnas y filas, convertir datos a formato tidy.

**ggplot2**: visualización de datos.

**naniar**: visualización de valores faltantes (NA).

**imputeTS**: imputación de valores faltantes en series temporales.


Primero, cargamos las librerías necesarias para la manipulación (dplyr) y el manejo de fechas (lubridate), y limpiamos el entorno de trabajo.

```{r setup, include=FALSE}
knitr::opts_chunk$set(echo = TRUE)
rm(list=ls())
library(dplyr)
library(lubridate)
library(readr)
library(tidyr)
library(ggplot2)
library(naniar)   
library(imputeTS) 
```

#2.1.2 Carga del dataset histórico de calidad del aire (2004-2022)
El dataset histórico `rvvcca.csv` contiene datos desde 2004 hasta 2022. Lo leemos usando `read.csv`, especificando el separador `;` y que el archivo tiene encabezados.
```{r}
# Carga del dataset histórico de calidad del aire (2004-2022)
datos_historicos <- read.csv("data/rvvcca.csv", sep=";", header=TRUE,fileEncoding = "UTF-8")
str(datos_historicos)
```

A continuación, renombramos las columnas de metales pesados para facilitar su manejo y convertimos la columna `Fecha` al formato Date de R.
```{r}
# Renombrar columnas y convertir fechas
datos_historicos <- datos_historicos %>%
  rename(
    As = As..ng.m..,
    Ni = Ni..ng.m..,
    Cd = Cd..ng.m..,
    BaP = B.a.p..ng.m..,
    Pb = Pb..ng.m..
  ) %>%
  mutate(Fecha = as.Date(Fecha, format="%Y-%m-%d"))
```

#2.1.3 Lectura de datos meteorológicos por estación de la GVA (2023-2025)

Los archivos meteorológicos descargados del portal de la GVA incluyen metadatos en las primeras filas diferentes formatos de encabezados y nombres de columnas poco uniformes.
Por ello, se creó una función genérica `leer_datos_meteo` para automatizar la lectura y estandarización de los archivos meteorológicos por estación. 
Esta función realiza las siguientes tareas:
- Verifica si el archivo existe antes de intentar leerlo.
- Lee los encabezados y datos correctamente, saltando las filas de metadatos.
- Estandariza los nombres de las columnas para asegurar consistencia.
- Convierte las fechas al formato Date de R.
- Añade una columna con el nombre de la estación para identificar el origen de los datos.
```{r}
leer_datos_meteo <- function(ruta_archivo, nombre_estacion) {

  if (!file.exists(ruta_archivo)) {
    message("Archivo no encontrado: ", ruta_archivo)
    return(NULL)  
  }
  
  # --- Lectura del encabezado y los datos ---
  #   - skip = 3 → salta las primeras 3 líneas (metadatos)
  #   - nrows = 1 → lee solo la fila 4, donde están los nombres de las variables
  #   - Luego, skip = 5 → para leer los datos reales (a partir de la fila 6)
  
  nombres <- read.csv(ruta_archivo, sep="\t", dec=",", header=FALSE, skip=3, nrows=1, fileEncoding = "latin1")
  datos <- read.csv(ruta_archivo, sep="\t", dec=",", header=FALSE, skip=5, fileEncoding = "latin1")
  names(datos) <- nombres  # Asignamos los nombres de columna
  
  # --- Estandarización de nombres comunes ---
  # Algunos archivos traen “FECHA” en mayúsculas, otros en minúsculas.
  if ("FECHA" %in% names(datos)) {
    datos <- datos %>% rename(Fecha = FECHA)
  }
  
  # Diccionario de renombres: nombre nuevo = nombre original
  renombres <- c(
    Velocidad.del.viento = "Veloc.",
    Direccion.del.viento = "Direc.",
    Temperatura = "Temp.",
    Humidad.relativa = "H.Rel.",
    Presion = "Pres.",
    Radiacion.solar = "R.Sol.",
    Precipitacion = "Precip.",
    Velocidad.maxima.del.viento = "Veloc.máx."
  )
  # Recorremos el diccionario y renombramos solo si la columna existe
  for (nuevo in names(renombres)) {
    viejo <- renombres[[nuevo]]
    if (viejo %in% names(datos)) {
      datos <- datos %>%
        rename_with(~nuevo, .cols = viejo) # Renombra la columna
    }
  }
  
  
  # --- Conversión de fechas y añadido del nombre de estación ---
  datos <- datos %>%
    mutate(
      Fecha = dmy(Fecha),          # Convierte texto (DD/MM/YYYY) a formato Date
      Estacion = nombre_estacion   # Añade una columna con el nombre de la estación
    )
  
  return(datos)
}
```

Para leer todos los archivos de estaciones y años, definimos una lista con los códigos y nombres de las estaciones, y un vector con los años disponibles (2023-2025). Luego, usamos bucles para leer cada archivo con la función definida y almacenamos los dataframes en una lista.
```{r}
# Lista de archivos y nombres de estaciones correspondientes
# Esto permitirá automatizar la lectura de archivos con nombres tipo:
# "MDEST46250047_2024_AVDAFRANCIA.csv"

estaciones <- list(
  "46250047" = c("Avda. Francia","AVFRANCIA"),
  "46250301" = c("Puerto Moll Trans. Ponent","PORTMOLL"),
  "46250302" = c("Puerto llit antic Turia","PORTLLIT"),
  "46250900" = c("Nazaret Meteo","NAZARET"),
  "46250055" = c("Valencia Olivereta","OLIVERETA"),
  "46250043" = c("Viveros","VIVEROS"),
  "46250030" = c("Pista Silla","PISTASILLA"),
  "46250046" = c("Politecnico","POLITECNIC"),
  "46250048" = c("Moli del Sol","MOLIDELSOL"),
  "46250049" = c("Conselleria Meteo","CONSELLERIA"),
  "46250050" = c("Bulevard Sud","BULEVARDSUD"),
  "46250054" = c("Valencia Centro","CENTRO")
)

# Vector con los años disponibles (en este caso, 2023 a 2025)
anios <- 2023:2025

# Creamos una lista vacía donde se irán guardando los dataframes de cada estación
todos_los_datos <- list()

# Recorremos cada estación definida en el diccionario
for (codigo in names(estaciones)) {
  nombre_estacion_archivo <- estaciones[[codigo]][2]
  nombre_estacion <- estaciones[[codigo]][1]
  
  # Recorremos los años disponibles (2023, 2024, 2025)
  for (anio in anios) {
    
    # Construimos el nombre completo del archivo según el patrón GVA
    archivo <- paste0(
      "data/", anio, "/MDEST", codigo, anio, "_", 
      gsub("[ .]", "", nombre_estacion_archivo), ".csv"
    )
    
    # Llamamos a la función para leer y limpiar los datos
    df <- leer_datos_meteo(archivo, nombre_estacion)
    
    # Si el archivo existe, lo añadimos a la lista
    if (!is.null(df)) {
      todos_los_datos <- append(todos_los_datos, list(df))
    }
  }
}
```

#2.1.4 Combinación final de todos los datos
Finalmente, combinamos todos los dataframes leídos en un único dataframe completo y guardamos el archivo CSV.

```{r}
#  - El dataset histórico de calidad del aire (2004–2022)
#  - Todos los datos meteorológicos (2023–2025)

datos_combinados <- bind_rows(
  datos_historicos,
  bind_rows(todos_los_datos)
)

# Guardamos los datos combinados en formato CSV 
write.csv(datos_combinados, "data/datos_combinados.csv", row.names = FALSE)

cat("Datos combinados:", nrow(datos_combinados), 
    "filas guardadas en data/datos_combinados.csv")

```

#2.2 Limpieza y Preprocesamiento Inicial
El siguiente paso es limpiar y preprocesar el dataset combinado para asegurar su calidad y consistencia antes del análisis exploratorio. Esto incluye:
- Eliminación de columnas irrelevantes o redundantes.
- Manejo de valores faltantes (NA).
- Conversión de tipos de datos (fechas, numéricos).
```{r}
# Carga del dataset combinado
datos <- read.csv("data/datos_combinados.csv", sep=",", header=TRUE, fileEncoding = "latin1")
# Eliminación de columnas irrelevantes. Id (num fila), Dias de la semana, del mes, fechas de creación y baja, metales pesados no considerados para el cálculo del ICA.
datos_limpios <- datos %>%
  select(-c(Id,Dia.de.la.semana, Dia.del.mes, Fecha.creacion, Fecha.baja, As, Pb, Cd, Ni, BaP)) %>%
#Eliminar aquellas filas si las hay, cuya fecha o estacion tengan valor NA ya que no sabremos qué día o estación corresponde
  filter(!is.na(Fecha) & !is.na(Estacion)) %>%
#eliminar filas repetidas si las hubiese
  distinct() %>%
  arrange(Fecha) # Ordenar por fecha

#contabilizar el numero de filas eliminadas
n_filas_antes <- nrow(datos)
n_filas_despues <- nrow(datos_limpios)
n_filas_eliminadas <- n_filas_antes - n_filas_despues
cat("Número de filas eliminadas:", n_filas_eliminadas)

```

Por último, guardamos el dataset limpio en un nuevo archivo CSV.
```{r}
write.table(datos_limpios, 
          "data/datos_meteorologicos_limpios.csv",
          row.names = FALSE, #Esto evita que se guarde una columna extra con los índices de fila
          sep=";",
          quote = FALSE)  #Esto desactiva las comillas al inicio y fin de cada campo de texto
```

## 3. Análisis Exploratorio Inicial del Dataset Completo (2004-2025)

#3.1 Análisis de Tendencias Anuales de Contaminantes y Variables Meteorológicas

Para comenzar el análisis exploratorio, cargamos el dataset limpio y creamos una nueva columna `Anio` (Año) a partir de la columna `Fecha`. Esto facilitará la agrupación y visualización de tendencias anuales para las diferentes variables. 
Al cargar el archivo como CSV el formato de fecha es de tipo carácter, por lo que es necesario convertirlo a tipo Date usando `lubridate`.
```{r}
data<-read.csv("data/datos_meteorologicos_limpios.csv",sep=";",header=TRUE, fileEncoding = "latin1")
```

```{r}
#La columna 'Fecha' ahora debe ser de tipo <date> pasar YYYY-MM-DD a date
data$Fecha <- as.Date(data$Fecha)
data <- data %>%
  # Crear una columna 'Anio' (Año) que usaremos para agrupar y plotear
  mutate(Anio = year(Fecha))

#La columna 'Fecha' ahora debe ser de tipo <date>
str(data$Fecha)
```

En primer lugar, realizamos un análisis de tendencias anuales para todos los contaminantes disponibles en el dataset. Esto nos permitirá identificar patrones generales y posibles cambios a lo largo del tiempo. 
```{r}
#Especificamos los contaminantes a analizar
contaminantes <- c("PM1", "PM2.5", "PM10", "NO", "NO2", "NOx", "O3", 
                   "SO2", "CO", "NH3", "C7H8", "C6H6", "C8H10")

#Calcular el Promedio Anual para TODOS los contaminantes seleccionados
datos_anuales_todos <- data %>%
  
  # Seleccionar solo las columnas de interés y el año
  select(Anio, all_of(contaminantes)) %>% 
  
  # Agrupar por año y calcular la media de cada contaminante, ignorando NAs por ahora.
  group_by(Anio) %>%
  summarise(across(all_of(contaminantes), ~mean(.x, na.rm = TRUE))) %>%
  ungroup() %>%
  
  # Convertir de formato ANCHO a formato LARGO 
  pivot_longer(
    cols = all_of(contaminantes), 
    names_to = "Contaminante", 
    values_to = "Concentracion_media"
  )

#La variable datos_anuales_todos ahora contiene las concentraciones medias anuales de todos los contaminantes
str(datos_anuales_todos)
```

Utilizamos la librería `ggplot2` para generar los diferentes tipos de gráficos y ver la evolución anual de los distintos contaminantes.
```{r}
#graficamos en el eje x el año y en el eje y la concentración media anual de cada contaminante. Coloreamos por contaminante.
ggplot(datos_anuales_todos, aes(x = Anio, y = Concentracion_media, color = Contaminante)) +
  # Dibujar líneas y puntos para cada contaminante
  geom_line(linewidth = 1, show.legend = FALSE) + 
  geom_point(show.legend = FALSE) +
  # Ajustar los breaks del eje x para mostrar cada 2 años, sino saturará
  scale_x_continuous(breaks = seq(min(datos_anuales_todos$Anio), max(datos_anuales_todos$Anio), by = 2)) +
  
# Usamos facet_wrap con scales = "free_y" para que cada contaminante tenga su propia escala de Y.
  facet_wrap(~ Contaminante, scales = "free_y", ncol = 3) + 
  labs(
    title = "Evolución de la Concentración Media Anual de Todos los Contaminantes",
    subtitle = paste0("Datos desde ", min(datos_anuales_todos$Anio), " hasta ", max(datos_anuales_todos$Anio)),
    x = "Año",
    y = "Concentración Media Anual"
  ) +
  #theme_minimal hace que el fondo del gráfico sea blanco y limpio
  theme_minimal() +
  #personalizamos el gráfico poneiendo los títulos de las facetas en negrita y rotando las etiquetas del eje x 45 grados para mejor legibilidad
  theme(
    strip.text = element_text(face = "bold"), # Negrita en los títulos de las facetas
    axis.text.x = element_text(angle = 45, hjust = 1)
  )
```

Además de los contaminantes, analizamos las tendencias anuales de las variables meteorológicas y de ruido disponibles en el dataset.

```{r}
variables_adicionales <- c("Velocidad.del.viento", "Velocidad.maxima.del.viento","Temperatura", "Humidad.relativa", "Presion", "Radiacion.solar", "Precipitacion", "Ruido")

datos_anuales_adicionales <- data %>%
  select(Anio, all_of(variables_adicionales)) %>% 
  group_by(Anio) %>%
  summarise(across(all_of(variables_adicionales), ~mean(.x, na.rm = TRUE))) %>%
  ungroup() %>%
  pivot_longer(
    cols = all_of(variables_adicionales), 
    names_to = "Variable", 
    values_to = "Valor_medio_anual"
  )

ggplot(datos_anuales_adicionales, aes(x = Anio, y = Valor_medio_anual, color = Variable)) +
  geom_line(linewidth = 1, show.legend = FALSE) + 
  geom_point(show.legend = FALSE) +
  scale_x_continuous(breaks = seq(min(datos_anuales_adicionales$Anio), max(datos_anuales_adicionales$Anio), by = 2)) +
  facet_wrap(~ Variable, scales = "free_y", ncol = 3) + 
  labs(
    title = "Evolución de Variables Ambientales y Meteorológicas (2004 - 2025)",
    subtitle = "El eje Y (Concentración/Valor) varía para cada variable",
    x = "Año",
    y = "Valor Medio Anual"
  ) +
  theme_minimal() +
  theme(
    strip.text = element_text(face = "bold", size = 9),
    axis.text.x = element_text(angle = 45, hjust = 1)
  )
```

#3.2 Análisis de Cobertura y Disponibilidad de Datos por Estación y Año

Además de graficar las tendencias anuales, es fundamental evaluar la cobertura y disponibilidad de datos por estación y año. Esto nos ayudará a identificar periodos y estaciones con datos insuficientes que podrían afectar el análisis posterior.
```{r}
datos_frecuencia <- data %>% 
  # Agrupamos por Año y Estación y contamos las filas (registros)
  group_by(Anio, Estacion) %>%
  summarise(
    Numero_Registros = n(),
    .groups = 'drop' 
  ) 

# Gráfico de barras apiladas para visualizar la cobertura de datos por estación y año
ggplot(datos_frecuencia, aes(x = Anio, y = Numero_Registros, fill = Estacion)) +
  geom_bar(stat = "identity") +
  labs(
    title = "Cobertura de Datos por Estación y Año",
    x = "Año",
    y = "Número de Registros",
    fill = "Estación"
  ) +
  theme_minimal() +
  theme(
    axis.text.x = element_text(angle = 45, hjust = 1)
  )

```

## 4. Derivación de Variable Clave: Índice de Calidad del Aire (ICA)

El Índice de Calidad del Aire (ICA) es una medida compuesta que sintetiza la concentración de varios contaminantes en un solo valor, facilitando la interpretación de la calidad del aire. En este capítulo, explicamos cómo se calcula el ICA a partir de las concentraciones diarias de los contaminantes clave: $PM_{10}$ (Partículas en suspensión $< 10 \mu m$)$PM_{2.5}$ (Partículas en suspensión $< 2.5 \mu m$)${NO}_2$ (Dióxido de nitrógeno)${O}_3$ (Ozono)${SO}_2}$ (Dióxido de azufre). 
La definición que hemos estado utilizando (basada en el estándar europeo, el Índice Común Europeo de Calidad del Aire) establece que, para reportar un índice de calidad del aire completo y representativo del día para una ubicación es necesario tener la medición de $\text{TODOS}$ los contaminantes críticos para ese día en esa estación. 
El $\text{ICA}$ diario se basa en el principio del peor escenario: Se calcula un subíndice para cada uno de los cinco contaminantes convirtiendo la concentración a una escala de 1 a 6,  el $\text{ICA}$ final del día es el valor máximo (el peor) de esos cinco subíndices. Si falta un contaminante, no puedes saber si el subíndice de ese contaminante faltante podría haber sido el peor de todos, lo que llevaría a subestimar el riesgo real. 


#4.1 Cálculo del ICA Diario por Estación
Primero, cargamos los datos crudos y definimos la función clave `asignar_categoria` que usaremos para calcular el ICA.

```{r}
# Carga de datos limpios
datos <- read.csv("data/datos_meteorologicos_limpios.csv", sep=";", header=TRUE, fileEncoding = "latin1")

#Determinar contaminantes críticos para el cálculo del ICA
contaminantes_criticos <- c("PM10", "PM2.5", "NO2", "O3", "SO2")

# Función para asignar categoría del ICA. Asigna un valor numérico (1=Buena a 6=Extremadamente desfavorable) a la concentración de un contaminante específico.
asignar_categoria <- function(concentracion, contaminante) {
  #Si la concentración ede algún contaminante es NA, devolvemos NA directamente
  if (is.na(concentracion)) { 
    return(NA_real_)}
  # Definimos los umbrales para cada contaminante
  umbrales <- list(
    PM10 = c(20, 40, 50, 100, 150),
    PM2.5 = c(10, 20, 25, 50, 75),
    NO2 = c(40, 90, 120, 230, 340),
    O3 = c(50, 100, 130, 240, 380),
    SO2 = c(100, 200, 350, 500, 750)
  )
  categorias <- 1:6  # Categorías del ICA
  # Obtener los umbrales correspondientes al contaminante
  umbral_contaminante <- umbrales[[contaminante]]
  # Asignar categoría basada en los umbrales
  for (i in seq_along(umbral_contaminante)) {
    if (concentracion <= umbral_contaminante[i]) {
      return(categorias[i])
    }
  }
  return(6)  # Si supera todos los umbrales, es categoría 6
}
    
```

#4.2 Exploración de Cobertura de Datos y Filtrado para el Cálculo del ICA

Primero, exploramos los datos crudos para entender sus limitaciones. Calculamos un "ICA crudo" (solo en las filas donde los 5 contaminantes están presentes) para identificar:

- Qué estaciones miden alguna vez el ICA.

- En qué años hay datos suficientes

```{r}
# Calcular el ICA crudo para todas las filas, en las que no esten disponibles todos los contaminantes, se podrá un NA
datos_ica_crudo <- datos %>%
  #rowwise() se usa para aplicar funciones fila por fila
  rowwise() %>%
  mutate(
    #aplicamos la función asignar_categoria a cada contaminante y tomamos el máximo como el ICA.
    ICA_crudo = max(sapply(contaminantes_criticos, function(contaminante) {
      asignar_categoria(get(contaminante), contaminante)
    }))
  ) %>%
  ungroup()

# Resumen de cobertura por estacion 
# Cuántos días con ICA válido hay por estación
cobertura_estaciones <- datos_ica_crudo %>%
  group_by(Estacion) %>%
  summarise(
    Total_Dias_Registrados = n_distinct(Fecha),
    Total_Dias_ICA_Valido = sum(!is.na(ICA_crudo)),
    Cobertura_ICA = round((Total_Dias_ICA_Valido / Total_Dias_Registrados) * 100, 2),
    .groups = 'drop'
  ) %>%
  arrange(desc(Cobertura_ICA))

print("--- Análisis de Cobertura del ICA por Estación (Todos los años) ---")
print(cobertura_estaciones)

#Identificamos las estaciones válidas (las que tienen > 0% de cobertura)
estaciones_validas <- cobertura_estaciones %>%
  filter(Cobertura_ICA > 0) %>%
  pull(Estacion)

print("Estaciones VÁLIDAS (miden los 5 contaminantes):")
print(estaciones_validas)

```
Los resultados de la cobertura por estaciones muestran que solo 7/12 estaciones tienen una cobertura superior al 0%. Sin embargo, en el gráfico se observa que las estaciones del Puerto son las más modernas y solo incluyen datos desde mediados de 2020, por lo que las eliminaremos ya que no cubren la mayoria de años.
```{r}
estaciones_validas <- estaciones_validas[!grepl("Puerto llit|Puerto Moll", estaciones_validas)]

datos_filtrados_estacion <- datos_ica_crudo %>%
  filter(
    Estacion %in% estaciones_validas
  ) 

cat(paste("Dataset filtrado a", nrow(datos_filtrados_estacion), "registros (5 estaciones).\n"))

```

Por otro lado, analizamos la cobertura anual del ICA por estación para identificar qué años tienen datos suficientes para el análisis.

```{r}
# Identifica qué años son útiles
cobertura_anual <- datos_filtrados_estacion %>%
  mutate(anio = year(as.Date(Fecha))) %>%          # extrae el año de la fecha
  group_by(anio, Estacion) %>%                               # agrupa por año y estacion
  summarise(
    Total_Dias_Registrados = n_distinct(as.Date(Fecha)),   # días distintos en el año
    Dias_con_ICA_Valido = sum(!is.na(ICA_crudo)),          # días con dato válido
    .groups = "drop"
  )

#Graficar la cobertura anual del ICA por estación
ggplot(cobertura_anual, aes(x = anio, y = Dias_con_ICA_Valido, fill = Estacion)) +
  geom_bar(stat = "identity") +
  labs(
    title = "Cobertura Anual del ICA por Estación",
    x = "Año",
    y = "Días con ICA Válido",
    fill = "Estación"
  ) +
  theme_minimal() +
  theme(
    axis.text.x = element_text(angle = 45, hjust = 1)
  )
```
```{r}

#Calcular días únicos totales (si quieres seguir usándolo después)
total_dias_unicos_periodo <- n_distinct(datos_filtrados_estacion, na.rm = TRUE)

# Variables a analizar
variables_explicativas <- c("ICA_crudo")

# Calcular la matriz de cobertura por estación y año
cobertura_por_estacion <- datos_filtrados_estacion %>%
  mutate(anio = year(as.Date(Fecha))) %>%
  group_by(Estacion, anio) %>%
  summarise(
    across(
      all_of(variables_explicativas),
      # porcentaje respecto a días distintos de ese año
      ~ (sum(!is.na(.)) / n_distinct(as.Date(Fecha))) * 100,
      .names = "{.col}_pct"
    ),
    total_filas_en_estacion = n(),
    .groups = "drop"
  ) %>%
  arrange(desc(total_filas_en_estacion))

cat("--- MATRIZ DE COBERTURA (% de datos NO NULOS respecto al total de días del año) ---\n")
print(cobertura_por_estacion)

     
# --- 3. Visualización (Heatmap de Cobertura) ---
# (Esta parte del código no cambia, solo visualiza la nueva tabla)

# Convertir a formato largo para ggplot
cobertura_largo <- cobertura_por_estacion %>%
  pivot_longer(
    cols = ends_with("_pct"),
    names_to = "Variable",
    values_to = "Cobertura"
  )

ggplot(cobertura_largo, aes(x = factor(anio), y = Estacion, fill = Cobertura)) +
  geom_tile(color = "white") +
  geom_text(aes(label = paste0(round(Cobertura, 0), "%")), size = 3) +
  scale_fill_gradient(low = "red", high = "green", limits = c(0, 100)) +
  labs(
    title = "Heatmap de Cobertura Anual del ICA por Estación",
    x = "Año",
    y = "Estación",
    fill = "Cobertura (%)"
  ) +
  theme_minimal() +
  theme(
    axis.text.x = element_text(angle = 45, hjust = 1)
  )

```
Con base en este análisis, decidimos filtrar de  nuevo el dataset para incluir solo los años con suficiente cobertura, estableciendo entonces nuestro análisis centrao en la última década. Nuestro dataset final para este estudio irá de enero de 2015 a los últimos registros actuales de agosto de 2025. 


```{r}
datos_filtrados <- datos_filtrados_estacion %>%
  mutate(Anio = year(as.Date(Fecha))) %>%
  filter(
    Anio >= 2015 & Anio <= 2025
  ) %>%
  select(
    Fecha, Estacion, Anio,
    # Seleccionamos solo los 5 contaminantes para el ICA
    all_of(contaminantes_criticos),
  )

cat(paste("Dataset filtrado a", nrow(datos_filtrados), "registros (5 estaciones, 2015-2025).\n"))

head(datos_filtrados, 5)

# Guardar el dataset filtrado para análisis posterior
write.table(datos_filtrados, 
          "data/datos_ica_filtrados_2015-2025.csv",
          row.names = FALSE, 
          sep=";",
          quote = FALSE)
```

#4.3 Detección y Tratamiento de Outliers
Antes de calcular el ICA final, es crucial identificar y tratar los valores atípicos (outliers) en las concentraciones de los contaminantes críticos. Los outliers pueden distorsionar el cálculo del ICA y llevar a interpretaciones erróneas de la calidad del aire.
```{r}
# Mostramos los boxplots para cada contaminante crítico
par(mfrow = c(2, 3))  # Configurar la ventana gráfica
for (contaminante in contaminantes_criticos) {
  boxplot(datos_filtrados[[contaminante]], main = paste("Boxplot de", contaminante), ylab = "Concentración")
}
par(mfrow = c(1, 1))  # Resetear la ventana gráfica
```
Identificamos los outliers utilizando el método del rango intercuartílico (IQR). Los valores que caen fuera de 1.5 veces el IQR por debajo del primer cuartil (Q1) o por encima del tercer cuartil (Q3) se consideran outliers.
```{r}
# Función para detectar outliers usando el método del IQR
detectar_outliers <- function(x) {
  # Calcular cuartiles
  Q1 <- quantile(x, 0.25, na.rm = TRUE)
  Q3 <- quantile(x, 0.75, na.rm = TRUE)
  IQR_val <- Q3 - Q1
  
  # Límites inferior y superior
  limite_inferior <- Q1 - 1.5 * IQR_val
  limite_superior <- Q3 + 1.5 * IQR_val
  
  # Retornar un vector lógico (TRUE = es outlier)
  outliers <- (x < limite_inferior) | (x > limite_superior)
  
  return(outliers)
}

#Aplicamos la función a cada contaminante
for (contaminante in contaminantes_criticos) {
  x <- datos_filtrados[[contaminante]]
  outliers_logicos <- detectar_outliers(x)
  n_outliers <- sum(outliers_logicos, na.rm = TRUE)
  
  cat(contaminante, "→", n_outliers, "outliers detectados\n")
}

```
Sin embargo, en el boxplot podemos ver que esos valores no son de magnitud imposible para las variables, simplemente podría tratarse de días de más o menos contaminación, por lo que los dejaremos tal y como están.

#


## 5. Resultados (Parte 1): Análisis Descriptivo del ICA por Estación

Este es el **corazón de tus resultados** (tu script `1. Análisis del Propio ICA.Rmd`). Aquí respondes a las preguntas 1-5 de tu introducción usando el dataset del capítulo 4.

* **5.1. Distribución General de la Calidad del Aire (Pregunta 1)**
    * **Qué incluir:** El gráfico de barras de `Categoria_ICA`. Responde: ¿Son más frecuentes los días buenos o malos?
* **5.2. Tendencia Temporal (Pregunta 2)**
    * **Qué incluir:** El gráfico de líneas 2015-2025 (`geom_smooth`) para ver la tendencia. Y el gráfico de zoom 2020-2021 para mostrar la **caída drástica del ICA durante el confinamiento**.
* **5.3. Análisis Espacial (Pregunta 3)**
    * **Qué incluir:** El gráfico de barras apiladas 100% que compara la **proporción de días "Malos" vs. "Aceptables" por estación**. Responde: ¿Qué estaciones son crónicamente peores?
* **5.4. Análisis Estacional y Semanal (Preguntas 4 y 5)**
    * **Qué incluir:**
        * **Patrón Estacional (ICA):** El gráfico de líneas que compara el ICA promedio mensual por estación (la línea negra general vs. las de colores).
        * **Patrón de Contaminantes:** Los `facet_wrap` que muestran el **patrón "U" de $NO_2$** (pico en invierno) y el **patrón "A" de $O_3$** (pico en verano).
        * **Patrón Semanal:** Los gráficos de barras (`geom_col(position = "dodge")`) que muestran la caída de $NO_2$ (y la subida de $O_3$) durante el fin de semana.

---

## 6. Metodología: Creación del Dataset Analítico Agregado

Este es tu **tercer capítulo metodológico**. Explica cómo construiste el dataset para el análisis de correlación.

* **6.1. Justificación de un Dataset Agregado**
    * **Qué incluir:** Explica por qué el dataset anterior (por estación) no sirve para correlacionar `Temperatura` e `ICA` (están en filas distintas). Se necesita un dataset "ancho": **una fila por día**.
* **6.2. Selección de Estaciones Fuente (Best-Source)**
    * **Qué incluir:** Muestra el **heatmap de cobertura** que usaste para decidir qué estación era la "mejor fuente" para cada variable (ej. "Conselleria" para Meteo, "Pista Silla" para Tráfico).
* **6.3. Ensamblaje y Agregación del Dataset "Ancho"**
    * **Qué incluir:** Explica la creación del `ICA_diario_avg` (la media de las 5 estaciones) y cómo usaste `left_join` por `Fecha` para unirlo con las variables de las estaciones fuente.
* **6.4. Imputación Final y Guardado**
    * **Qué incluir:** Explica que aplicaste `na_kalman` una última vez a este dataset agregado.
    * **Resultado:** El producto final: `datos_meteo_imputado_2015-2025.csv`.

---

## 7. Resultados (Parte 2): Análisis de Correlación y Factores

Aquí usas el dataset del Capítulo 6 para responder tus preguntas explicativas (Preguntas 6 y 7).

* **7.1. Influencia de la Meteorología (Pregunta 6)**
    * **Qué incluir:**
        * **Limpieza:** Gráficos de dispersión o correlaciones entre `Velocidad.del.viento` / `Precipitacion` y el `ICA_diario_avg`.
        * **Creación:** Gráficos de dispersión o correlaciones entre `Temperatura` / `Radiacion.solar` y los niveles de `O3`.
* **7.2. Influencia de Fuentes (Pregunta 7)**
    * **Qué incluir:** Una matriz de correlación (`ggcorrplot`) entre las variables de tráfico (`NOx`, `PM10`) para mostrar su relación.

---

## 8. Conclusiones

* **8.1. Resumen de Hallazgos Clave**
    * **Qué incluir:** Vuelve a las 7 preguntas de la Introducción y respóndelas una por una, de forma concisa, basándote en los gráficos de los Capítulos 5 y 7.
* **8.2. Limitaciones del Estudio**
    * **Qué incluir:** Sé honesto. Menciona el impacto de las **imputaciones** (son estimaciones, no datos reales), la **exclusión de variables** (`Ruido`, `C6H6`), y la **selección de estaciones** (el `ICA_diario_avg` es un promedio de 5 estaciones, no de toda la ciudad).
* **8.3. Futuras Líneas de Trabajo**
    * **Qué incluir:** ¿Qué harías después? (Ej. Aplicar modelos de Machine Learning para predecir el ICA, incluir datos de tráfico real, etc.).